# Rの設定

第1章「Rの設定」では、Rを使用する際の各種設定について解説します。Rのインストール、プロキシサーバーの設定、パッケージのインストール・インポート、グラフの設定など、Rの使用に欠かせない様々な設定について記載しています。

また、本書で使用するサンプルデータセットも、この章で紹介しています。特に、ウェブから読み込む外部データセットについては、この章で取得方法を記載していますので、確認してください。

この章の最後に、Rを起動時に実行すべき設定をまとめています。実際にRを使用する際にご利用ください。

## 設定全般

### Rのインストール {.unnumbered}

Rは[The Comprehensive R Archive Network](https://cran.r-project.org/)からダウンロードしてインストールしてください。2020年にバージョン4へメジャーアップデートが行われており、本書でもバージョン4を使用しています。

Rの統合開発環境であるRStudioは、開発元の[rstudio.com](https://www.rstudio.com/)からインストールできます。上部メニューのDOWNLOADからダウンロードページに進み、RStudio DesktopのFree版をダウンロードしてインストールしてください。

Windows環境でRの一部のパッケージを使用する際、Rtoolsというツールが必要な場合がありますので、[こちらのウェブサイト](https://cran.r-project.org/bin/windows/Rtools/)からRのバージョンに合ったものをダウンロードしてインストールします。

### Rのバージョン確認 {.unnumbered}

Rのバージョン情報を出力します。

```{r, warning=FALSE, message=FALSE}
version
```

### セッション情報の確認 {.unnumbered}

Rのバージョンに加え、使用環境、パッケージ情報を出力します。

```{r}
sessionInfo()
```

### オブジェクトを全削除 {.unnumbered}

変数をすべて削除してワークスペースを初期化します。

```{r}
rm(list = ls())
```

### 警告の非表示 {.unnumbered}

Rが出力する警告（Warning）を非表示にします。

```{r}
options(warn = -1)
```

### 関数が出力する警告やメッセージの非表示 {.unnumbered}

関数が出力する警告やメッセージは`options(warn = -1)`で非表示にできないため、関数毎に、必要に応じて`suppressWarnings()`関数や`suppressMessages()`関数を使用します。

```{r, eval=FALSE}
suppressWarnings(警告を出力する関数)
suppressMessages(メッセージを出力する関数)
```

## プロキシサーバーの設定

オフィスや大学などのプロキシ環境ではプロキシサーバーの設定を行ってください。なお、下記のコードは認証プロキシには非対応です。

```{r, eval=FALSE}
# プロキシサーバーとポートを記入
proxy_url <- "http://proxyserver:port/"


# Rのシステム環境変数を設定
Sys.setenv("http_proxy" = proxy_url)
Sys.setenv("https_proxy" = proxy_url)


# Rのダウンロードオプションを設定
options(download.file.method = "libcurl")
options(timeout = NA)
```

設定したプロキシサーバーの値を確認するには、次のコードを実行します。

```{r}
Sys.getenv(c("http_proxy", "https_proxy"))
```

## パッケージ

### 使用するパッケージ一覧 {.unnumbered}

-   tidyverse系
    -   [lubridate](https://lubridate.tidyverse.org/)：日付処理
    -   [magrittr](https://magrittr.tidyverse.org/)：パイプ処理
    -   [stringi](https://stringi.gagolewski.com/)：文字列操作
    -   [tidyverse](https://www.tidyverse.org/)：モダンなデータ分析用パッケージセット
    -   [tsibble](https://tsibble.tidyverts.org/)：ts形式の時系列データをデータフレーム形式で処理
    -   [readxl](https://readxl.tidyverse.org/)：Excelファイルの読み込み
-   図表系
    -   [esquisse](https://cran.r-project.org/web/packages/esquisse/vignettes/get-started.html)：shinyを使用したGUI形式の直感的な図表作成
    -   [geofacet](https://cran.r-project.org/web/packages/geofacet/vignettes/geofacet.html)：地図形式の複合グラフ（ファセット）配置
    -   [ggfortify](https://cran.r-project.org/web/packages/ggfortify/index.html)：統計解析結果の可視化
    -   [ggplotgui](https://cran.r-project.org/web/packages/ggplotgui/README.html)：shinyを使用したGUI形式の直感的な図表作成
    -   [ggpubr](https://rpkgs.datanovia.com/ggpubr/)：論文形式の図表作成
    -   [ggsci](https://cran.r-project.org/web/packages/ggsci/vignettes/ggsci.html)：科学系論文の雑誌別カラーパレット
    -   [ggrepel](https://ggrepel.slowkow.com/index.html)：散布図のラベル付与
    -   hexbin：`geom_hex()`関数を使用するために必要なパッケージ
    -   [lemon](https://github.com/stefanedwards/lemon)：複合グラフ（ファセット）の軸・目盛り表示
    -   [RColorBrewer](https://cran.r-project.org/web/packages/RColorBrewer/index.html)：カラーパレット
-   統計系
    -   [corrplot](https://cran.r-project.org/web/packages/corrplot/vignettes/corrplot-intro.html)：相関係数行列の計算・可視化
    -   [corrr](https://corrr.tidymodels.org/)：相関係数行列の計算・可視化
    -   [DataExplorer](https://cran.r-project.org/web/packages/DataExplorer/vignettes/dataexplorer-intro.html)：探索的データ分析の一括実行
    -   [estimatr](https://declaredesign.org/r/estimatr/)：線形回帰モデルの推定
    -   [forecast](https://pkg.robjhyndman.com/forecast/)：単変量時系列データ分析
    -   [fpp2](https://otexts.com/fpp2/)：時系列データ予測の教科書用に開発されたパッケージ
    -   [GGally](https://ggobi.github.io/ggally/index.html)：ペアプロットなどのデータ可視化
    -   [lmtest](https://cran.r-project.org/web/packages/lmtest/index.html)：線型回帰モデルの検定や診断
    -   [mFilter](https://www.rdocumentation.org/packages/mFilter/versions/0.1-5/topics/hpfilter)：HPフィルタ
    -   [mgcv](https://cran.r-project.org/web/packages/mgcv/mgcv.pdf)：一般化加法モデル（GAM）
    -   plm：パネルデータモデル
    -   [psych](https://personality-project.org/r/psych/)：心理統計パッケージ
    -   [sandwich](https://cran.r-project.org/web/packages/sandwich/index.html)：線型回帰モデルの標準誤差
    -   [seasonal](https://cran.r-project.org/web/packages/seasonal/readme/README.html)：コマンド形式の季節調整
    -   sigmoid：シグモイド関数
    -   [SmartEDA](https://daya6489.github.io/SmartEDA/)：探索的データ分析の一括実行
    -   [strucchange](https://cran.r-project.org/web/packages/strucchange/index.html)：構造変化の検定
    -   [tidyquant](https://business-science.github.io/tidyquant/index.html)：金融時系列データ分析
    -   [tseries](https://cran.r-project.org/web/packages/tseries/index.html)：時系列分析用の関数
    -   [vars](https://cran.r-project.org/web/packages/vars/index.html)：VARモデル
    -   [urca](https://cran.r-project.org/web/packages/urca/index.html)：単位根検定・共和分検定
-   データパッケージ
    -   [nycflights13](https://cran.r-project.org/web/packages/nycflights13/index.html)：航空便情報サンプルデータセット
-   その他
    -   [docstring](https://cran.r-project.org/web/packages/docstring/index.html)：関数の説明文を作成
    -   [openxlsx](https://ycphs.github.io/openxlsx/)：Excelのxlsxファイルの読み込み・編集・書き出し
    -   [pblapply](https://www.rdocumentation.org/packages/pbapply/versions/1.4-3/topics/pbapply)：プログレスバーを表示する`apply()`関数ファミリー

### パッケージのインストールとインポート {.unnumbered}

パッケージのインストールは`install.packages()`関数、インストールしたパッケージのインポート（呼び出し）は`library()`関数で実行します。一度インストールすれば、その後はインポートするだけでパッケージを使用することができます。

なお、パッケージのインストールの際、ウィンドウやコンソールに "Do you want to install from sources the package which needs compilation?" というメッセージが出ることがあります。その場合は、まず "No" を選択し、それでもうまくいかなければ "Yes" を選択してください。

```{r, results='hide', warning=FALSE, message=FALSE}
# パッケージ一覧
packages <- c(
  # tidyverse系
  "lubridate", 
  "magrittr", 
  "stringi",
  "tidyverse", 
  "tsibble", 
  "readxl",
  # 図表系
  "esquisse", # Rバージョン3系では実行不可のためコメントアウトする
  "geofacet", 
  "ggfortify", 
  "ggplotgui", # Rバージョン3系では実行不可のためコメントアウトする
  "ggpubr", 
  "ggsci", 
  "ggrepel", 
  "hexbin", 
  "lemon", 
  "RColorBrewer",
  # 統計系
  "corrplot", 
  "corrr", 
  "DataExplorer", 
  "estimatr", 
  "forecast", 
  "fpp2", 
  "GGally", 
  "lmtest", 
  "mFilter", 
  "mgcv", 
  "plm", 
  "psych", # Rバージョン3系では実行不可のためコメントアウトする
  "sandwich", 
  "seasonal", 
  "sigmoid", 
  "SmartEDA", 
  "strucchange", 
  "tidyquant", 
  "tseries", 
  "vars", 
  "urca",
  # データパッケージ
  "nycflights13",
  # その他
  "docstring", 
  "openxlsx", 
  "pbapply"
)

# インストールしていないパッケージがあればインストール
new_packages <- packages[!(packages %in% installed.packages()[,"Package"])]

if(length(new_packages)) {
  install.packages(new_packages)
}

# パッケージをインポート
for (pkg in packages) {
  library(pkg, character.only = TRUE)
}

# 変数を削除
rm(
  new_packages,
  packages,
  pkg
)
```

Rのパッケージは開発者が随時アップデートしていますが、ユーザーの環境にパッケージのアップデートが自動で反映されることはありません。パッケージをアップデートする場合は、次のコードを実行してください。

```{r, eval=FALSE}
# パッケージをすべてアップデート
update.packages()

# アップデートの対象になる古いバージョンのパッケージ一覧を出力
old.packages()

# パッケージを指定してアップデート
install.packages("tidyverse")
```

## グラフの設定

レポートやスライドに掲載するためのグラフは、主にRの`ggplot2`パッケージで作成します。

### グラフのテーマ設定 {.unnumbered}

本書では、実務上Excelと併用することを想定しているため、Excelで出力されるグラフに似たテーマである`theme_light()`を設定します。`ggplot2`パッケージにデフォルトで用意されている様々なテーマについては、[公式ウェブサイト](https://ggplot2.tidyverse.org/reference/ggtheme.html)を参照してください。

```{r}
theme_set(theme_light())
```

### グラフのフォント設定 {.unnumbered}

Windows上でRを使用する場合は、日本語フォントをグラフ上で表示するために以下の設定が必要です。ここでは代表的なフォントとしてMeiryo UIとYu Gothic UIを設定します。それぞれのフォントに`MEIRYO`、`YUGO`というキーを割り当て、`ggplot2`パッケージでグラフを作成する際にキーを指定します。

```{r, eval=FALSE}
windowsFonts("MEIRYO" = windowsFont("Meiryo UI"))
windowsFonts("YUGO" = windowsFont("Yu Gothic UI"))
theme_set(theme_light(base_family = "YUGO"))
```

Mac上でRを使用する場合は、上記の`theme_set()`関数の中でフォントを指定します。

```{r}
theme_set(theme_light(base_family = "HiraKakuProN-W3"))
```

もしも上記のフォント設定がうまく機能しない場合は、[こちらのウェブサイト](https://ill-identified.hatenablog.com/entry/2020/10/03/200618)を参照して解決するか試してください。

## サンプルデータセット

本書で使用するサンプルデータセットの一覧です。Rの本体もしくはパッケージから呼び出せるデータセットと、ウェブから取得する外部データセットがあります。

### Rのサンプルデータセット {.unnumbered}

Rのサンプルデータセットは、`help(データセット名)`を実行するとヘルプ画面で詳細を確認できます。

#### iris {.unnumbered}

`datasets`パッケージに含まれる`iris`データセットは、データ分析で良く使用される有名なデータです。3種類のアヤメの萼（がく）と花弁の長さ・幅のデータを格納しています。データ構造はdata.frame形式です。

```{r}
# データの先頭行をコンソールに出力
head(iris)
```

#### mtcars {.unnumbered}

`datasets`パッケージに含まれる`mtcars`データセットは、米国で1973〜1974年に発売された32車種のデザインや諸元に関するデータです。燃費、排気量、馬力、重量などのデータが格納されています。データ構造はdata.frame形式です。

```{r}
# データの先頭行をコンソールに出力
head(mtcars)
```

#### mpg {.unnumbered}

`ggplot2`パッケージに含まれる`mpg`データセットは、米国で1999～2008年に発売された38車種の燃費関連データです。自動車メーカー名、モデル名、排気量、都市部と高速道路の燃費などのデータが格納されています。データ構造はtibble形式です。

[データ出所リンク](https://fueleconomy.gov/)

```{r}
mpg
```

#### diamonds {.unnumbered}

`ggplot2`パッケージに含まれる`diamonds`データセットは、約54,000個のダイヤモンドの価格、カラット、色、大きさなどの情報を格納しています。データ構造はtibble形式です。

```{r}
diamonds
```

#### economics {.unnumbered}

`ggplot2`パッケージに含まれる`economics`データセットは、米国の消費・雇用関連の時系列データです（月次、1967年7月〜2015年4月）。日付（`date`）、個人消費支出（`pce`）、人口（`pop`）、個人貯蓄率（`psavert`）、失業期間の中央値（`uempmed`）、失業者数（`unemploy`）のデータが格納されています。データ構造はtibble形式です。

なお、各系列の出所は米国のセントルイス連銀が運営するウェブサイトのFREDを参照してください。

* [個人消費支出](https://fred.stlouisfed.org/series/PCE)
* [人口](https://fred.stlouisfed.org/series/POP)
* [個人貯蓄率](https://fred.stlouisfed.org/series/PSAVERT/)
* [失業期間の中央値](https://fred.stlouisfed.org/series/UEMPMED)
* [失業者数（unemploy）](https://fred.stlouisfed.org/series/UNEMPLOY)

```{r}
economics
```

#### unemp {.unnumbered}

`seasonal`パッケージに含まれる`unemp`データセットは、米国の失業者数（単位：千人、季節調整前の原数値）の時系列データです（月次、1990年1月〜2016年11月）。データ構造はts形式です。

[データ出所リンク](https://fred.stlouisfed.org/series/LNU03000000)

```{r}
# データの先頭行をコンソールに出力
head(seasonal::unemp)
```

#### gasoline {.unnumbered}

`fpp2`パッケージに含まれる`gasoline`データセットは、米国のガソリン生産量（単位：百万バレル／日）の時系列データです（週次、1991年2月2日〜2017年１月20日）。データ構造はts形式です。

```{r}
head(fpp2::gasoline)
```


#### Canada {-}

`vars`パッケージに含まれる`Canada`データセットは、カナダのマクロ経済時系列データ（四半期、1980年1-3月期〜2000年10-12月期）です。実質労働生産性（`prod`、自然対数×100）、雇用者数（`e`、自然対数×100）、失業率（`U`、％）、実質賃金（`rw`、自然対数×100）のデータが格納されています。データ構造はts形式です。

```{r}
# データを呼び出し
data(Canada)

# データの先頭行をコンソールに出力
head(Canada)
```

#### Seatbelts {-}

`datasets`パッケージに含まれる`Seatbelts`データセットは、英国の交通事故死者数の時系列データです（月次、1969年1月〜1984年12月）。前席における死傷者数（`front`）、ガソリン価格（`PetrolPrice`）、前席のシートベルト着用を義務付ける法律の施行有無を表すフラグ（`law`）などのデータが格納されています。データ構造はts形式です。

```{r}
head(Seatbelts)
```

### 外部データセット {-}

ウェブから外部データセットを読み込みます。オフィスや大学などのプロキシ環境では、次のプロキシサーバーの設定を実行してください。

```{r, eval=FALSE}
# プロキシサーバーとポートを記入
proxy_url <- "http://proxyserver:port/"


# Rのシステム環境変数を設定
Sys.setenv("http_proxy" = proxy_url)
Sys.setenv("https_proxy" = proxy_url)


# Rのダウンロードオプションを設定
options(download.file.method = "libcurl")
options(timeout = NA)
```

#### OWIDのCOVID-19データセット {.unnumbered}

Our World in Dataの新型コロナウイルス関連データセットです。データの詳細は[Our World in Dataのウェブサイト](https://ourworldindata.org/coronavirus)を参照してください。

Hannah Ritchie, Edouard Mathieu, Lucas Rodés-Guirao, Cameron Appel, Charlie Giattino, Esteban Ortiz-Ospina, Joe Hasell, Bobbie Macdonald, Diana Beltekian and Max Roser (2020) - "Coronavirus Pandemic (COVID-19)". Published online at OurWorldInData.org. Retrieved from: '<https://ourworldindata.org/coronavirus>' [Online Resource]

```{r, warning=FALSE, message=FALSE}
# Our World in Dataの新型コロナデータをtibble形式で読み込み
data_owid <- readr::read_csv(file = "https://covid.ourworldindata.org/data/owid-covid-data.csv", # ファイルパス／URL
                             col_names = TRUE, # ヘッダー（列名データ）の有無
                             col_types = NULL, # 各列の型の指定（c：文字列型、d：数値型、D：日付型、l：論理値型）
                             skip = 0) # 読み込み時に上からスキップする行数

# 使用するデータを絞り込み
data_owid %<>% 
  dplyr::select(continent, location, date, 
                total_cases, new_cases, new_cases_smoothed, total_deaths, new_deaths, 
                total_cases_per_million, new_cases_per_million, total_deaths_per_million, new_deaths_per_million,
                people_fully_vaccinated,
                stringency_index) #%>% 
  #dplyr::filter(location %in% c("Japan", "United States", "United Kingdom", "Germany", "France", "Italy"))

# データをコンソールに出力
data_owid
```

#### 日本の産業別就業者数 {.unnumbered}

総務省が公表する労働力調査の長期時系列データのうち、2002年1月以降の産業別就業者数（表番号：1-c-3）を格納したデータセットです。詳細は[e-Statの該当ページ](https://www.e-stat.go.jp/stat-search/files?page=1&toukei=00200531&tstat=000000110001)を参照してください。

```{r}
# 総務省の労働力調査データをdata.frame形式で読み込み
data_labor <- openxlsx::read.xlsx(xlsxFile = "https://www.e-stat.go.jp/stat-search/file-download?statInfId=000031831374&fileKind=0", # ファイルパス／URL
                                  sheet = 1, # シートインデックス／シート名
                                  startRow = 10, # 読み込み開始行
                                  colNames = FALSE, # 列名データの有無
                                  rowNames = FALSE, # 行名データの有無
                                  rows = NULL, # 読み込む列（NULLですべて読み込み）
                                  cols = NULL) # 読み込む行（NULLですべて読み込み）

# 不要な列を削除
data_labor %<>%
  dplyr::select(-X1, -X2, -X3, -X6)

# 列名を追加
colnames(data_labor) <- c("総数", 
                          "農林", 
                          "建設", 
                          "製造", 
                          "情報通信", 
                          "運輸・郵便", 
                          "卸・小売", 
                          "金融・保険", 
                          "不動産・物品賃貸",
                          "学術・専門・技術",
                          "宿泊・飲食",
                          "生活関連・娯楽",
                          "教育",
                          "医療・福祉",
                          "複合サービス",
                          "その他サービス",
                          "公務")

# NAを含む行を削除
data_labor %<>% 
  tidyr::drop_na(everything())

# すべての列を数値型に変換
data_labor %<>% 
  dplyr::mutate(across(everything(), as.double))

# 日付列を追加
data_labor %<>% 
  dplyr::mutate(date = seq(from = as.Date("2002-01-01"), to = as.Date("2002-01-01") + months(dim(data_labor)[1] - 1), by = "1 month"),
                .before = "総数")

# tibble形式に変換
data_labor %<>% tibble::as_tibble()

# データをコンソールに出力
data_labor
```

#### 日本の県内総生産 {.unnumbered}

内閣府が公表する年次の名目県内総生産データセットです（生産側、2008SNA、平成23年基準計数）。詳細は[内閣府のウェブサイト](https://www.esri.cao.go.jp/jp/sna/data/data_list/kenmin/files/contents/main_2018.html)を参照してください。ここではデータをdata.frame形式で読み込み、前処理して縦型のtibble形式に変換します。

```{r}
# 内閣府の県内総生産データをdata.frame形式で読み込み
data_gdp_pref <- openxlsx::read.xlsx(xlsxFile = "https://www.esri.cao.go.jp/jp/sna/data/data_list/kenmin/files/contents/tables/2018/soukatu1.xlsx", # ファイルパス／URL
                                     sheet = 1, # シートインデックス／シート名
                                     startRow = 5, # 読み込み開始行
                                     colNames = TRUE, # 列名データの有無
                                     rowNames = FALSE, # 行名データの有無
                                     rows = 5:53, # 読み込む列（NULLですべて読み込み）
                                     cols = NULL) # 読み込む行（NULLですべて読み込み）

# データの型変換等を行い、縦型に変形したうえで、変化率系列を作成し、tibble形式に変換
data_gdp_pref %<>% 
  dplyr::mutate(across(`2006`:`2018`, as.double)) %>% 
  dplyr::rename(pref_code = X1,
                pref_name = X2) %>% 
  dplyr::select(-X16) %>% 
  tidyr::pivot_longer(cols = c(-"pref_code", -"pref_name"), names_to = "year", values_to = "gdp_nominal") %>% 
  dplyr::mutate(across(c(pref_code, year), as.double)) %>% 
  dplyr::arrange(pref_code, year) %>% 
  dplyr::group_by(pref_name) %>% 
  dplyr::mutate(gdp_nominal_pchg = 100 * (gdp_nominal / dplyr::lag(gdp_nominal, n = 1) - 1)) %>% 
  dplyr::ungroup() %>% 
  tibble::as_tibble()

# データをコンソールに出力
data_gdp_pref
```

#### 日本の四半期別GDP {-}

内閣府が公表する日本の四半期別GDPデータセットです（支出側、実質季節調整値）。2022年6月8日に公表された2022年1～3月期2次速報値のリンクからデータを取得しており、期間は1994年1～3月期から2022年1～3月期です。詳細は[内閣府のウェブサイト](https://www.esri.cao.go.jp/jp/sna/data/data_list/sokuhou/files/2022/qe221_2/gdemenuja.html)を参照してください。ここではデータをtibble形式で読み込んで前処理を行います。

```{r}
# 内閣府のGDP実質季節調整値データをtibble形式で読み込み
data_gdp_jp <- readr::read_csv(file = "https://www.esri.cao.go.jp/jp/sna/data/data_list/sokuhou/files/2022/qe221_2/tables/gaku-jk2212.csv", # ファイルパス／URL（拡張子が必要）
                               col_names = TRUE, # ヘッダー（列名データ）の有無
                               col_types = NULL, # 各列の型の指定（c：文字列型、d：数値型、D：日付型、l：論理値型）
                               col_select = c(2, 3, 6, 7, 8, 9, 10, 11, 12, 15), # 読み込む列の指定（列名、インデックス）
                               skip = 2, # 読み込み時に上からスキップする行数
                               locale = locale(encoding = "CP932")) # Windows標準（Shift JIS）で作成されたファイルは"CP932"、utf-8で作成されたファイルは"UTF-8"

# 不要な行を削除
data_gdp_jp %<>% 
  dplyr::slice(-(1:4)) %>% 
  tidyr::drop_na(everything()) 

# データ型を文字列型から数値型に変換
data_gdp_jp %<>% 
  dplyr::mutate(across(everything(), ~ str_replace_all(., ",", "") %>% as.double()))

# 列名を変更し、日付列を追加
data_gdp_jp %<>% 
  dplyr::rename(`国内総生産` = `国内総生産(支出側)`,
                `純輸出` = `財貨・サービス`) %>% 
  dplyr::mutate(`日付` = seq(from = as.Date("1994-01-01"), to = as.Date("2022-01-01"), by = "quarter"),
                .before = `国内総生産`)

# データをコンソールに出力
data_gdp_jp
```

#### 西山 他（2019） {.unnumbered}

本書の第7章以降の計量経済学パートでは、西山 他（2019）の実証例で使用されているサンプルデータセットを使用します。サンプルデータセットは、[西山 他（2019）のサポートウェブサイト](http://www.yuhikaku.co.jp/books/detail/9784641053854)で配布されています。

## R起動時に実行する設定

ここまでに紹介した各種設定のうち、Rを起動したときに毎回実行する必要があるものをひとまとめにしました。

`file.edit(".Rprofile")`でプロジェクトフォルダの直下に`.Rprofile`ファイルを作成し、その中に次のコードを記載して保存しておくと、Rの起動時に`.Rprofile`ファイルの内容が自動的に実行されるので便利です。

```{r, eval=FALSE}
# 全変数を削除
rm(list = ls())

# 警告の非表示
options(warn = -1)

# プロキシ設定（使用環境に応じproxyserverとportを記入。筆者の実行環境では不要のためコメントアウト）
# proxy_url <- "http://proxyserver:port/"
# 
# Sys.setenv("http_proxy" = proxy_url)
# Sys.setenv("https_proxy" = proxy_url)
# 
# options(download.file.method = "libcurl")
# options(timeout = NA)

# パッケージのインストールとインポート
packages <- c(
  # tidyverse系
  "lubridate", 
  "magrittr", 
  "stringi",
  "tidyverse", 
  "tsibble", 
  "readxl",
  # 図表系
  "esquisse", # Rバージョン3系では実行不可のためコメントアウトする
  "geofacet", 
  "ggfortify", 
  "ggplotgui", # Rバージョン3系では実行不可のためコメントアウトする
  "ggpubr", 
  "ggsci", 
  "ggrepel", 
  "hexbin", 
  "lemon", 
  "RColorBrewer",
  # 統計系
  "corrplot", 
  "corrr", 
  "DataExplorer", 
  "estimatr", 
  "forecast", 
  "fpp2", 
  "GGally", 
  "lmtest", 
  "mFilter", 
  "mgcv", 
  "plm", 
  "psych", # Rバージョン3系では実行不可のためコメントアウトする
  "sandwich", 
  "seasonal", 
  "sigmoid", 
  "SmartEDA", 
  "strucchange", 
  "tidyquant", 
  "tseries", 
  "vars", 
  "urca",
  # データパッケージ
  "nycflights13",
  # その他
  "docstring", 
  "openxlsx", 
  "pbapply"
)

new_packages <- packages[!(packages %in% installed.packages()[,"Package"])]

if(length(new_packages)) {
  install.packages(new_packages)
}

for (pkg in packages) {
  library(pkg, character.only = TRUE)
}

rm(
  new_packages,
  packages,
  pkg
)

# Windowsのグラフ設定（筆者の実行環境では不要のためコメントアウト）
# windowsFonts("MEIRYO" = windowsFont("Meiryo UI"))
# windowsFonts("YUGO" = windowsFont("Yu Gothic UI"))
# theme_set(theme_light(base_family = "YUGO"))

# Macのグラフ設定
theme_set(theme_light(base_family = "HiraKakuProN-W3"))
```
