------------------------------------------------------------------------

------------------------------------------------------------------------

```{r setup, include=FALSE}
knitr::opts_chunk$set(echo = TRUE)
```

# Rの基本的な使用方法

## 基本操作

## ベクトル

## リスト

## 演算子と関数

## 制御構文

## データの読み込み・書き出し

### CSVデータ {-}

```{r, eval=FALSE}
data <- readr::read_csv(file = "directory/file.csv", # ファイルパス／URL（拡張子が必要）
                        col_names = TRUE, # ヘッダー（列名データ）の有無
                        col_types = NULL, # 各列の型の指定（c：文字列型、d：数値型、D：日付型、l：論理値型）
                        skip = 0) # 読み込み時に上からスキップする行数
```

### Excelデータ（xls形式） {-}

`readr`パッケージの`read_excel()`関数はExcelのxls形式、xlsx形式どちらも読み込み可能です。ただし、読み込みができるのはローカルネットワーク内のファイルパスだけで、URLからの読み込みはできません。

```{r, eval=FALSE}
data <- readxl::read_excel(path = "directory/file.xls", # ファイルパス（拡張子が必要、URLは不可）
                           sheet = NULL, # シートインデックス／シート名
                           col_names = TRUE, # ヘッダー（列名データ）の有無
                           col_types = NULL, # 各列の型の指定（c：文字列型、d：数値型、D：日付型、l：論理値型）
                           skip = 0) # 読み込み時に上からスキップする行数
```

### Excelデータ（xlsx形式） {-}

`openxlsx`パッケージの`read.xlsx()`関数であれば、ローカルネットワーク内のファイルパスとURLどちらからでも読み込みが可能です。ただし、読み込めるファイル形式はxlsx形式のみで、xls形式には対応していません。

```{r, eval=FALSE}
data <- openxlsx::read.xlsx(xlsxFile = "directory/file.xlsx", # ファイルパス／URL（拡張子が必要）
                            sheet = 1, # シートインデックス／シート名
                            startRow = 5, # 読み込み開始行
                            colNames = TRUE, # 列名データの有無
                            rowNames = FALSE, # 行名データの有無
                            rows = 5:53, # 読み込む列（NULLですべて読み込み）
                            cols = NULL) # 読み込む行（NULLですべて読み込み）
```

### CSVデータの書き出し {-}

```{r, eval=FALSE}
write.csv(..., # 書き出すオブジェクト名（クオーテーションは不要）
          file = "directory/file.csv", # 書き出し先のファイルパス（拡張子が必要）
          row.names = FALSE) # 行番号を付与するか
```

## オブジェクトのセーブ・ロード

### セーブ {-}

RのオブジェクトをRData形式で保存します。

```{r, eval=FALSE}
save(..., # セーブするオブジェクト名（クオーテーションは不要）
     file = "directory/file.RData") # セーブ先のファイルパス（拡張子が必要）
```

### ロード {-}

保存したRData形式のオブジェクトを呼び出します。

```{r, eval=FALSE}
load(file = "directory/file.RData") # ロード元ファイルパス（拡張子が必要）
```
