# Rの基本的な使用方法

第3章「Rの基本的な使用方法」では、Rの基本的な使用方法について解説します。本節の内容は基礎部分のみのため、詳細は、馬場（2020）、松村 他（2021）、Wickham & Grolemund（2017）などを参照してください。

RStudioでコードを編集するパネルをソース（Source）と呼びます。RStudioの左上のパネルがソースで、コンソール（Console）パネルの上にあります。ソースが表示されていない場合は、FileメニューからNew Fileに進み、R Scriptを選択すると、ソースが表示されます。

ソースにコードを記述し、記述したコードの行にカーソルがある状態で`Ctrl + Enter`を押すと、コンソールに実行結果が表示されます。

## 第3章の準備

### パッケージのインポート

```{r, results='hide', warning=FALSE, message=FALSE, paged.print=FALSE}
library(magrittr)
library(stringi)
library(tidyverse)
library(openxlsx)
```

## 主要ショートカットキー

RStudioでよく使用されるショートカットキーです。Macの場合は`Ctrl`を`Cmd`に、`Alt`を`Opt`にそれぞれ置き換えてください。

-   `Alt + Shift + K`：　キーボードショートカットを表示

### 編集

-   `Ctrl + S`：　保存
-   `Ctrl + A`：　すべて選択
-   `Ctrl + Shift + R`：　セクション区切りを挿入
-   `Ctrl + Shift + C`：　選択範囲をコメントアウト／コメントアウト解除
-   `Ctrl + Shift + M`：　パイプオペレータ`%>%`を挿入

### 実行

-   `Ctrl + Enter`：　カーソルがある行／選択している部分のコードを実行
-   `Ctrl + Alt + T`：　カーソルがあるセクションのコードをすべて実行
-   `Ctrl + Alt + R`：　すべてのコードを実行

### その他

-   `F1`：　カーソルがある関数のヘルプを表示

## 基本操作

```{r, paged.print=FALSE}
# 代入は <- か =
x <- 2
x

# シャープでコメントアウト（実行されない）
```

## 演算

### 四則計算

```{r, paged.print=FALSE}
# 足し算
1 + 1

# 引き算
3 - 1

# 掛け算
2 * 3

# 割り算
10 / 5

# 割り算の整数の商
10 %/% 3

# 割り算の余り
10 %% 3

# べき乗
3 ** 2
3 ^ 2
```

### 数値計算

```{r, paged.print=FALSE}
# 自然対数
log(10)

# ネイピア数のべき乗
exp(1)

# 平方根
sqrt(2)

# 絶対値
abs(-5)
```

### 一致・大小関係

```{r, paged.print=FALSE}
# 一致
2 == 2

# 不一致
3 != 2

# より大きい
3 > 2

# 以上
3 >= 3

# より小さい
2 < 3

# 以下
2 <= 2
```

### 包含・集合関係

```{r, paged.print=FALSE}
# 包含関係
1:5 %in% c(1, 2, 5)

# 和集合
union(seq(0, 20, 2), seq(0, 20, 3))

# 共通部分
intersect(seq(0, 20, 2), seq(0, 20, 3))

# 差分
setdiff(seq(0, 20, 2), seq(0, 20, 3))
```

## ベクトル

### ベクトルの作成

ベクトルは複数の要素を一つにまとめたデータ構造で、`c()`関数で作成します。一つのベクトルには単一のデータ型のみ格納でき、数値型や文字列型のデータを混在させることはできません。

なお、Rではベクトルのことを**アトミックベクトル（atomic vector）**とも言います。一つのベクトルに単一のデータ型のみ格納できる点が、アトミック（原子）と呼ばれる理由です。特に、Rのエラーメッセージではよく`$ operator is invalid for atomic vectors`（$演算子は原子ベクトルに対して無効です）といった形でアトミックベクトルという言葉が出てきますので、注意してください。

```{r, paged.print=FALSE}
# 数値型ベクトルの作成
vec_1 <- c(11, 12, 13, 14, 15)
vec_1

# 文字列型ベクトルの作成
vec_2 <- c("Hello", "World")
vec_2

# 数値型データと文字列型データを混在させると、すべて文字列型に変換される
c(1, 2, "A", "B")
```

### ベクトル要素へのアクセス

ベクトルでは、`ベクトル[要素のインデックス]`の形でインデックスを指定して各要素にアクセスすることができます。なお、Pythonなど他のプログラミング言語のインデックスは0から始まりますが、Rのインデックスは1から始まる点に注意してください。

```{r, paged.print=FALSE}
# ベクトルの要素へのアクセス
vec_1[1]
vec_1[5]
vec_1[2:4]
rev(vec_1)[1]
```

### 規則性があるベクトルの作成

規則性があるベクトルを作成するには、コロン（`:`）、`seq()`関数、`rep()`関数を使用します。

```{r, paged.print=FALSE}
# 1から10までの等差数列
1:10

# 0から20までの2つ置きの数列
seq(from = 0, to = 20, by = 2)

# 1から10までを4等分する等差数列
seq(from = 1, to = 10, length.out = 4)

# 要素の繰り返し
rep(x = 2, times = 5)

# ベクトルの繰り返し
rep(x = c(1, 2), times = 3)

# ベクトルの各要素の繰り返し
rep(x = c(1, 2), each = 3)
```

### ベクトルの演算

ベクトルの演算を行うと、ベクトルの対応する要素どうしが計算され、計算結果としてベクトルが出力されます。ベクトルの長さが異なる場合は、短い方のベクトルが使いまわされて長さを合わせます。

[`*`演算子はベクトルの要素どうしの掛け算]{.underline}を行う点に注意してください。[ベクトルの内積を計算するには`%*%`演算子を使用]{.underline}します。

```{r, paged.print=FALSE}
vec_3 <- c(1, 2, 3)
vec_4 <- c(5, 6, 7)

# ベクトル要素の足し算
vec_3 + vec_4

# ベクトル要素の引き算
vec_3 - vec_4

# ベクトル要素の掛け算
vec_3 * vec_4

# ベクトル要素の割り算
vec_3 / vec_4

# ベクトルの内積
vec_3 %*% vec_4
```

## 行列

### 行列の作成

行列は`matrix()`関数を使用し、ベクトルを複数の列・行に分割する形で作成します。

```{r, paged.print=FALSE}
# ベクトルを複数列に分割して行列を作成
mat_1 <- matrix(
  data = 1:10,
  ncol = 2
)

mat_1
```

```{r, paged.print=FALSE}
# ベクトルを複数行に分割して行列を作成
mat_2 <- matrix(
  data = 1:10,
  nrow = 2
)

mat_2
```

### 行列の要素へのアクセス

行列の要素にアクセスするには、ベクトルと同様に`行列[要素の行インデックス, 要素の列インデックス]`の形でインデックスを指定します。

```{r, paged.print=FALSE}
# 行列の3行目・1列目の要素を取得
mat_1[3, 1]

# 行列の4行目全体を取得
mat_1[4, ]

# 行列の2列目全体を取得
mat_1[, 2]

# 行列の1～3行目を取得
mat_1[1:3, ]

# 行列の1～3行目以外を取得
mat_1[-1:-3, ]
```

### 行列の演算

行列の演算を行うと、行列の対応する要素どうしが計算され、計算結果として行列が出力されます。

[`*`演算子は行列の要素どうしの掛け算]{.underline}を行う点に注意してください。[行列の積を計算するには`%*%`演算子を使用]{.underline}します。

```{r, paged.print=FALSE}
mat_2 <- matrix(
  data = 1:4,
  ncol = 2
)

mat_3 <- matrix(
  data = 5:8,
  ncol = 2
)

# 行列要素の足し算
mat_2 + mat_3

# 行列要素の引き算
mat_2 - mat_3

# 行列要素の掛け算
mat_2 * mat_3

# 行列要素の割り算
mat_2 / mat_3

# 各行の和
rowSums(mat_2)

# 各列の和
colSums(mat_2)

# 行列の積
mat_2 %*% mat_3

# 行列の転置
t(mat_2)

# 逆行列
solve(mat_2)
```

## データフレーム

データフレームは、同じ長さの列ベクトルを複数まとめた行列形式のデータ構造で、実務で最も頻繁に使用します。Excelのスプレッドシートのイメージに近く、実際にCSV形式のファイルをRに読み込むとデータフレーム形式のオブジェクトが作成されます。

なお、データフレームには、Rにもともと備わっているdata.frame形式と、`tidyverse`パッケージによって導入されたtibble形式の2種類があります。両者にはいくつか違いがありますが、data.frame形式を使いやすくしたものがtibble形式と言えます。詳細は`tibble`パッケージの[公式ウェブサイト](https://tibble.tidyverse.org/)を参照してください。

### データフレームの作成

tibble形式のデータフレームは、`tibble()`関数を使用して`列名 = 要素`の形で作成します。データフレームではすべての列ベクトルの要素数が同じになるようにします。

```{r, paged.print=FALSE}
df_1 <- tibble(
  x = 1:5,
  y = 6:10,
  z = x ^ 2 + y 
)

df_1
```

### データフレームの要素へのアクセス

データフレームでは、`データフレーム$列名`の形でドルマークを使用して各列ベクトルにアクセスすることができます。また、`データフレーム$列名[要素インデックス]`で各列ベクトルの要素にアクセスできます。

```{r, paged.print=FALSE}
df_1$x
df_1$z[3]
```

その他に、角括弧を使用して要素にアクセスすることもできます。ここで、一重の角括弧と二重の角括弧では実行結果が異なる点に注意してください。一重角括弧では、データフレームの一部を分割したものとして、結果がtibble形式で出力されます。一方、二重角括弧では、tibble形式の中に格納されているベクトルや単一の数値といった要素そのものが出力されます。

```{r, paged.print=FALSE}
df_1["x"]
df_1[1]
df_1[2, 2]

df_1[["x"]]
df_1[[1]]
df_1[[2, 2]]
```

### その他のデータフレームの機能

```{r, paged.print=FALSE}
df_2 <- tibble(
  letters = LETTERS,
  numbers = 1:26
)

df_2

# データフレームの上部のみ表示
head(df_2)

# データフレームの下部のみ表示
tail(df_2)

# データフレームの列名（変数）一覧を出力
colnames(df_2)
```

```{r, paged.print=FALSE}
# データフレームの列名（変数）と内容の一覧を出力
str(df_2)
```

## リスト

リストは、単一の数値、文字列、ベクトル、データフレームなど、様々な種類のデータを格納することができる容器のようなものです。リストそのものをリストに格納することもできます。リストは`list()`関数で作成します。リストに格納する各要素には、それぞれ名前を付けることができます。

### リストの作成

```{r, paged.print=FALSE}
list_1 <- list(
  number = 1,
  vector = c(10, 11, 12),
  matrix = matrix(1:9, ncol = 3)
)

list_1
```

### リストの要素へのアクセス

リストでは、データフレームと同様に`リスト$要素名`の形でドルマークを使用して各要素にアクセスすることができます。

```{r, paged.print=FALSE}
list_1$number
list_1$matrix
```

また、ベクトルや行列と同様に、`リスト[[要素インデックス]]`でも各要素にアクセスすることができます。ここで、角括弧が二重である点に注意してください。

```{r, paged.print=FALSE}
list_1[[3]]
```

### リストに要素を追加

リストに新しい要素を追加するには、`append()`関数を用います。

```{r, paged.print=FALSE}
list_1 <- append(list_1, list(string = "add"))
list_1
```

## 文字列操作

Rでは、`tidyverse`に含まれる`stringr`パッケージを使用して、様々な文字列操作を行うことができます。

`stringr`パッケージの文字列操作関数は、複数の文字列型データを格納したベクトル形式のデータ構造（データフレームの列など）に対し、一括して文字列操作の処理を適用することを念頭に設計されています。これにより、`for`ループなどを使用することなく、複数の文字列に対する操作を高速に実行することができます。

### 文字列の連結

複数の文字列を連結するには`str_c()`関数を使用します。

```{r, paged.print=FALSE}
# 単語を連結
str_c("日本", "の", "GDP", "成長率", "は", "2％")

# 区切り文字を使用して単語を連結
str_c("directory", "subdirectory", "file", sep = "/")

# 文字列ベクトルと単一文字列を連結
str_c(c("日本", "米国", "欧州"), "の成長率")

# 文字列ベクトルに格納されている複数の文字列を連結
str_c(c("日本", "米国", "欧州"), collapse = "")
```

### 文字列の切り出し

文字列から一部を切り出すには、`str_sub()`関数を使用し、切り出す箇所の開始・終了位置（文字数）を指定します。

```{r, paged.print=FALSE}
str_sub(string = c("日本の成長率", "米国の成長率", "欧州の成長率"), # 切り出す対象の文字列／文字列ベクトル
        start = 1, # 開始位置の文字数
        end = 2 # 終了位置の文字数
        )
```

### 文字列の検出

ある文字列を含んでいるかを検出するには、`str_detect()`関数を使用し、`pattern`引数に検出条件を指定します。`str_detect()`関数は検出結果に応じて`TRUE`か`FALSE`を出力します。

```{r, paged.print=FALSE}
str_detect(string = c("apple", "banana", "pear", "pinapple"), # 検出対象の文字列ベクトル
           pattern = "e" # 検出条件
           )
```

より複雑な条件で文字列を検出する場合は、文字列ベクトルを変数としたデータフレームに`str_detect()`関数を適用するのがよいでしょう。

具体的には、データフレームの行をフィルタする`dplyr::filter()`関数の中で`str_detect()`関数を使用して、検出条件に合致するデータを抽出します。なお、データフレームの操作に関する詳細は、第4章「tidyverseによるデータ操作」を参照してください。

ここでは、都道府県名の変数をもつデータフレームをサンプルデータとして作成し、`str_detect()`関数を用いてデータの抽出を行います。

```{r, paged.print=FALSE}
# サンプルデータを作成
data_pref_names <- tibble::tibble(
  pref_index = 1:47,
  pref_name = c("北海道", "青森県", "岩手県", "宮城県", "秋田県", "山形県", "福島県", "茨城県", "栃木県", "群馬県", "埼玉県", "千葉県", "東京都", "神奈川県", "新潟県", "富山県", "石川県", "福井県", "山梨県", "長野県", "岐阜県", "静岡県", "愛知県", "三重県", "滋賀県", "京都府", "大阪府", "兵庫県", "奈良県", "和歌山県", "鳥取県", "島根県", "岡山県", "広島県", "山口県", "徳島県", "香川県", "愛媛県", "高知県", "福岡県", "佐賀県", "長崎県", "熊本県", "大分県", "宮崎県", "鹿児島県", "沖縄県")
)
```

```{r, paged.print=FALSE}
# 単一文字列を検出
data_pref_names %>% 
  dplyr::filter(str_detect(string = pref_name, pattern = "県"))

# 複数文字列をor条件で検出するには、|演算子を使用
data_pref_names %>% 
  dplyr::filter(str_detect(string = pref_name, pattern = "都|府"))

# 複数文字列をand条件で検出するには、str_detect()関数を&演算子で連結
data_pref_names %>% 
  dplyr::filter(str_detect(string = pref_name, pattern = "都") & str_detect(string = pref_name, pattern = "府"))
```

### 文字列の置換

文字列の置換は`str_replace()`関数で行います。置換の該当箇所が複数ある場合、最初の該当箇所のみ置換する場合は`str_replace()`関数を、すべての該当箇所を置換する場合は`str_replace_all()`関数を使用します。どちらの関数も、`pattern`引数に置換元の文字列を、`replacement`引数に置換先の文字列を指定します。

複数の「置換元文字列＆置換先文字列」の組み合わせを設定する場合は、`pattern`引数に名前付きベクトル`c("pattern1" = "replacement1", "pattern2" = "replacement2")`の形で「置換元文字列＆置換先文字列」の組み合わせを指定します。

なお、置換先の文字列として、何もない文字列（ダブルクオーテーションの中に何も含まない文字列`""`）を指定すると、置換元の文字列を削除したことと同じ処理になります。

```{r, paged.print=FALSE}
# 都道府県名一覧の"県"を""で置換（削除）
str_replace_all(string = data_pref_names$pref_name, # 置換対象の文字列
                pattern = "県", # 置換元の文字列
                replacement = "" # 置換先の文字列
                )

# 都道府県名一覧の"県"、"都"、"府"を""で置換（削除）
# この場合、"京都府"の"都"と"府"が置換されるため、適切でない
str_replace_all(string = data_pref_names$pref_name, # 置換対象の文字列
                pattern = c("県" = "", "都" = "", "府" = "") # 複数の置換条件を格納した名前付きベクトル
                )

# 都道府県名一覧の"県"、"都"、"府"を""で置換（削除）する正しい処理
str_replace_all(string = data_pref_names$pref_name, # 置換対象の文字列
                pattern = c("県" = "", "東京都" = "東京", "府" = "") # 複数の置換条件を格納した名前付きベクトル
                )
```

### 文字列の変換

アルファベットの大文字・小文字の変換や、日本語文における英数字の全角・半角の変換には、`stringr`パッケージのアルファベット変換用関数や、`stringi`パッケージの`stri_trans_general()`関数を用います。

```{r, paged.print=FALSE}
# アルファベットの大文字・小文字を変換
sentence_en <- "The quick brown dog"

# 全て大文字に変換
str_to_upper(sentence_en)

# 全て小文字に変換
str_to_lower(sentence_en)

# 各単語の最初の文字を大文字に変換
str_to_title(sentence_en)

# 文章の最初の文字を大文字に変換
str_to_sentence(sentence_en)
```

`stri_trans_general()`関数では、下記の例の他にも様々な変換を行うことができます。詳細は[こちらのウェブサイト](https://qiita.com/swathci/items/1ca9177e0c24c8dc1355)を参照してください。

```{r, paged.print=FALSE}
# 日本語文の全角・半角を変換
sentence_jp <- "日本の第２四半期のGDP成長率は前期比＋０．５％だった"

# 半角から全角へ変換
stri_trans_general(sentence_jp, id = "Halfwidth-Fullwidth")

# 全角から半角へ変換
stri_trans_general(sentence_jp, id = "Fullwidth-Halfwidth")
```

### 文字列のパディング

パディングとは、固定長の文字列を扱う際に、文字数（桁数）が足りない部分を埋めることです。主に、ファイルやオブジェクトの名称に数字で連番をつける時に用います。パディングには`str_pad()`関数を使用します。

```{r, paged.print=FALSE}
# 数字の左側にゼロをパディングして3桁にする
str_pad(string = 1:20, # 元の文字列（ここでは数値ベクトルを指定）
        width = 3, # 桁数
        pad = "0", # パディングに使用する文字
        side = "left" # パディングする側
        )

# ファイル名に1～12の2桁連番を追加する例
str_c("file_", str_pad(string = 1:12, width = 2, pad = "0"))
```

### 文字列によるプログラム実行

文字列を使った特殊な操作として、文字列によるプログラムの実行方法を紹介します。

例えば、リストに要素を追加する際の要素名として、変数に格納した値を使いたい場合、通常のプログラムを実行すると変数名が要素名として使用されてしまいます。

そこで、`eval()`関数と`parse()`関数を組み合わせ、`eval(parse(text = 文字列によるプログラム文))`を実行すると、上記の意図せざる結果を避けることができます。

```{r, paged.print=FALSE}
# 通常のプログラム文：変数名がリストの要素名になってしまう

list_str <- list()

for (letter in c("a", "b", "c")) {
  list_str <- append(list_str, list(letter = 111))
}

list_str
```

```{r, paged.print=FALSE}
# 文字列のプログラム文：変数に格納されている値がリストの要素名になる

list_str <- list()

for (letter in c("a", "b", "c")) {
  
  # 実行するプログラムを文字列で作成
  text <- str_c("list_str <- append(list_str, list(", letter, "= 111))")
  
  # 文字列のプログラム文を実行
  eval(parse(text = text))
}

list_str
```

## 制御構文

制御構文には、条件分岐を行う`if`や`else`、同じ操作の繰り返しを行う`for`や`while`、エラー処理を行う`try`があります。

### if/else文

`if`文は、`if (条件) {処理}`の形で記述します。`else if`で追加条件、`else`で「その他すべて」の条件を意味します。

```{r, paged.print=FALSE}
x <- 5

if (x < 2) {
  print("A")
} else if (x >= 2 & x < 6) {
  print("B")
} else {
  print("C")
}
```

### forループ

`for`文は、`for (変数 in 変数に逐次代入する要素) {処理}`の形で記述します。変数はカウンタではない点に注意してください。

```{r, paged.print=FALSE}
for (i in 1:5) {
  print(i)
}
```

```{r, paged.print=FALSE}
for (letter in letters[1:6]) {
  print(letter)
}
```

変数をカウンタとして使用したい場合は、`seq_along()`関数を`for (変数 in seq_along(変数に逐次代入する要素を格納したベクトル等))`の形で用いると、自動的に要素数に応じたインデックスを変数に代入してくれます。

```{r, paged.print=FALSE}
for (i in seq_along(letters[1:6])) {
  print(str_c(i, "_", letters[1:6][i]))
}
```

### whileループ

`while`文は、`while (繰り返し処理を続ける条件) {処理}`の形で記述します。`while`文を使う際は、「繰り返し処理を続ける条件」が有限回数で終わるように処理内容を工夫します（そうしないと無限ループになります）。例えば、下記のように条件を「カウンタが正の値」にしておき、処理の中でカウンタが減少するように書くのが一般的です。

```{r, paged.print=FALSE}
count <- 3

while (count > 0) {
  print(count)
  count <- count - 1
}
```

### breakによる繰り返しの終了

`while`文の処理の中で`break()`関数を用い、ループを強制的に終了させることができます。

```{r, paged.print=FALSE}
vec_break <- c(10, 20, 30, 40, 50)
index <- 1

while (TRUE) {
  # indexがvec_breakの要素数を超えると繰り返しを終了
  if (index > length(vec_break)) {
    break()
  }
  print(vec_break[index])
  index <- index + 1
}
```

### nextによる処理のスキップ

`for`文や`while`文の中で`nest()`関数を用いると、処理をスキップして次の処理に移ります。

```{r, paged.print=FALSE}
for (i in 1:5) {
  # iが3のとき処理をスキップ
  if (i == 3) next()
  print(i)
}
```

### tryによるエラー処理

エラーを起こす可能性がある処理を`try()`関数の`expr = {}`内に記述することで、エラーが発生しても処理を続けることができます。

```{r, paged.print=FALSE}
list_try <- list(1, 2, 3, "4", 5)

for (i in seq_along(list_try)) {
  try(
    expr = {
      # エラーの可能性がある処理
      x <- log(list_try[[i]])
      print(x)
    },
    silent = FALSE # TRUEにするとエラーの内容を非表示
  ) 
}
```

## ファイル操作

Rでは、ファイル操作関数を使用してディレクトリ（フォルダ）やファイルを直接操作することができます。

なお、WindowsやPythonではディレクトリの階層を表す記号としてバックスラッシュ：`\`（日本語環境では円マークとして表示される場合もある）を用いますが、Rではスラッシュ：`/`を用いますので、注意してください。

### ディレクトリ関連

```{r, eval=FALSE, paged.print=FALSE}
# 作業ディレクトリの指定
setwd(dir = "directory")

# 作業ディレクトリのパスを出力
getwd()

# ディレクトリを新規作成
dir.create(path = "./directory")
```

### ファイル関連

```{r, eval=FALSE, paged.print=FALSE}
# ディレクトリの中にあるファイル一覧を出力
list.files(path = "directory")

# ファイルのコピー
file.copy(from = "directory/file_1.csv", 
          to = "directory/file_2.csv"
          )
```

### ファイルのダウンロード

ウェブからファイルをダウンロードする場合は、`download.file()`関数を使用します。プロキシ環境ではあらかじめプロキシ設定を行ってください。

```{r, eval=FALSE, paged.print=FALSE}
download.file(url = "https://www.sample.com/file.csv", # ダウンロード元のURL
              destfile = "directory/file.csv" # ダウンロードしたファイルを格納するファイルパス
              )
```

制御構文の`for`ループなどと組み合わせると、複数のファイルを自動でダウンロードできます。ただし、ダウンロード元のサーバーに過度な負荷をかけないよう、`Sys.sleep()`関数でスリープタイムを設定しておきましょう。

```{r, eval=FALSE, paged.print=FALSE}
# forループで複数のファイルを自動ダウンロードする例
website <- "https://www.sample.com/"
file_name <- "file"
file_nums <- 1:3

for (i in file_nums) {
  url <- str_c(website, file_name, "_", i, ".csv"),
  destfile <- str_c("directory/", file_name, "_", str_pad(i, width = 2, pad = "0"), ".csv")
  download.file(url = url, destfile = destfile)
  Sys.sleep(time = 1) # スリープタイム（指定した秒数の間、処理を停止） 
}
```

## データの読み込み

### CSVデータ

CSVデータの読み込みには、`readr`パッケージの`read_csv()`関数を使用します。ローカルネットワークのファイルパス、ウェブのURLどちらからの読み込みにも対応しています。

CSVが使用している文字コードにより文字化けする場合あるため、`locale`引数で適切な文字コードを指定してください。

```{r, eval=FALSE, paged.print=FALSE}
data <- readr::read_csv(file = "directory/file.csv", # ファイルパス／URL（拡張子が必要）
                        col_names = TRUE, # ヘッダー（列名データ）の有無／列名指定
                        col_types = NULL, # 各列の型の指定（c：文字列型、d：数値型、D：日付型、l：論理値型）
                        col_select = NULL, # 読み込む列の指定（列名、インデックス）
                        skip = 0, # 読み込み時に上からスキップする行数
                        locale = locale(encoding = "CP932") # Windows標準（Shift JIS）で作成されたファイルは"CP932"、utf-8で作成されたファイルは"UTF-8"
                        )
```

CSVファイルにおけるデータの区切り文字はカンマ「,」ですが、中には区切り文字としてカンマ以外の文字（例えばセミコロン「;」など）が使われている場合もあります。そうした特殊なCSVファイルは`read_csv()`関数では上手く読み込めないことがあるため、その際は`read_delim()`関数を使用し、`delim`引数に区切り文字を指定します。

```{r, eval=FALSE, paged.print=FALSE}
data <- readr::read_delim(file = "directory/file.csv", # ファイルパス／URL（拡張子が必要）
                          delim = ";" # 区切り文字（ここでは例としてセミコロンを指定）
                          col_names = TRUE, # ヘッダー（列名データ）の有無／列名指定
                          col_types = NULL, # 各列の型の指定（c：文字列型、d：数値型、D：日付型、l：論理値型）
                          col_select = NULL, # 読み込む列の指定（列名、インデックス）
                          skip = 0, # 読み込み時に上からスキップする行数
                          locale = locale(encoding = "CP932") # Windows標準（Shift JIS）で作成されたファイルは"CP932"、utf-8で作成されたファイルは"UTF-8"
                          )
```

### xls・xlsx形式データ

`readr`パッケージの`read_excel()`関数は、Excelのxls形式、xlsx形式どちらも読み込み可能です。ただし、読み込み元として`path`引数に指定できるのはローカルネットワーク内のファイルパスだけで、ウェブのURLからの読み込みはできません。

```{r, eval=FALSE, paged.print=FALSE}
data <- readxl::read_excel(path = "directory/file.xls", # ファイルパス（拡張子が必要、URLは不可）
                           sheet = NULL, # シートインデックス／シート名
                           col_names = TRUE, # ヘッダー（列名データ）の有無／列名指定
                           col_types = NULL, # 各列の型の指定（c：文字列型、d：数値型、D：日付型、l：論理値型）
                           skip = 0 # 読み込み時に上からスキップする行数
                           )
```

### xlsx形式データ

`openxlsx`パッケージの`read.xlsx()`関数であれば、ローカルネットワーク内のファイルパスとウェブのURLどちらからでも読み込みが可能です。ただし、読み込めるファイル形式はxlsx形式のみで、xls形式には対応していません。

```{r, eval=FALSE, paged.print=FALSE}
data <- openxlsx::read.xlsx(xlsxFile = "directory/file.xlsx", # ファイルパス／URL（拡張子が必要）
                            sheet = 1, # シートインデックス／シート名
                            startRow = 5, # 読み込み開始行
                            colNames = TRUE, # 列名データの有無
                            rowNames = FALSE, # 行名データの有無
                            rows = 5:53, # 読み込む列（NULLですべて読み込み）
                            cols = NULL # 読み込む行（NULLですべて読み込み）
                            )
```

なお、`openxlsx`パッケージの`getSheetNames()`関数を使うと、Excelファイル内のシート名の一覧を取得することができます。

```{r, eval=FALSE, paged.print=FALSE}
sheet_names <- openxlsx::getSheetNames(file = "directory/file.xlsx")
```

### 複数データの読み込み

複数のCSV形式ファイルや、xlsx形式ファイルの中の複数のシートのデータを読み込んで結合する場合は、読み込み対象のファイル名やシート名の一覧をあらかじめ取得し、特定の関数やループを使って連続して一気にデータを読み込むことができます。

共通の列名をもつ複数のCSVファイルを読み込んで縦方向に結合する場合は、`readr`パッケージの`read_csv()`関数を使用します。

```{r, paged.print=FALSE}
# 読み込み対象のファイル名一覧を取得
file_names <- fs::dir_ls(path = "data_read/csv_row", # CSVファイルを格納しているフォルダのパスを入力
                         glob = "*.csv" # CSVファイル名を読み込む対象として指定（変更する必要なし）
                         )

# 複数のCSVファイルを連続して読み込み縦方向に結合
data <- readr::read_csv(file = file_names, # 読み込み対象のファイル名一覧を格納したベクトル
                        id = "file_path", # ファイルパスの列を追加する場合は列名を指定
                        col_names = TRUE, # ヘッダー（列名データ）の有無／列名指定
                        col_types = NULL, # 各列の型の指定（c：文字列型、d：数値型、D：日付型、l：論理値型）
                        col_select = NULL, # 読み込む列の指定（列名、インデックス）
                        skip = 0, # 読み込み時に上からスキップする行数
                        locale = locale(encoding = "UTF-8") # Windows標準（Shift JIS）で作成されたファイルは"CP932"、utf-8で作成されたファイルは"UTF-8"
                        )

data
```

行が共通する複数のCSVファイルを読み込んで横方向に結合する場合は、`purrr`パッケージの`map_dfc()`関数を使用します。なお、横方向に結合するため、行数を統一しておく必要があります。

```{r, paged.print=FALSE}
# 読み込み対象のファイル名一覧を取得
file_names <- fs::dir_ls(path = "data_read/csv_column", # CSVファイルを格納しているフォルダのパスを入力
                         glob = "*.csv" # CSVファイル名を読み込む対象として指定（変更する必要なし）
                         )

data <- purrr::map_dfc(file_names,
                       readr::read_csv,
                       col_names = TRUE, # ヘッダー（列名データ）の有無／列名指定
                       col_types = NULL, # 各列の型の指定（c：文字列型、d：数値型、D：日付型、l：論理値型）
                       col_select = NULL, # 読み込む列の指定（列名、インデックス）
                       skip = 0, # 読み込み時に上からスキップする行数
                       locale = locale(encoding = "UTF-8") # Windows標準（Shift JIS）で作成されたファイルは"CP932"、utf-8で作成されたファイルは"UTF-8"
                       )

data
```

Excelファイルの複数のシートに格納されているデータを読み込んで結合する場合は、ループを使用します。ここでは、共通の属性列（日付列など）をもつデータを`dplyr::full_join()`関数で横方向に結合します。属性列の内容が同じ行を結合するため、必ずしも行数が統一されている必要はありません。

なお、`dplyr::full_join()`関数などのデータフレーム結合関数の詳細は、第4章「tidyverseによるデータ操作」を参照してください。

```{r, paged.print=FALSE}
# Excelファイルのシート名一覧を取得
sheet_names <- openxlsx::getSheetNames(file = "data_read/xlsx/df.xlsx")

# シート名のループ
for (i in seq_along(sheet_names)) {
  # 最初のシートの読み込み時にデータフレームを作成
  if (i == 1) {
    data <- readxl::read_excel(path = "data_read/xlsx/df.xlsx", # ファイルパス（拡張子が必要、URLは不可）
                               sheet = sheet_names[i], # シートインデックス／シート名
                               col_names = TRUE, # ヘッダー（列名データ）の有無／列名指定
                               col_types = NULL, # 各列の型の指定（c：文字列型、d：数値型、D：日付型、l：論理値型）
                               skip = 0 # 読み込み時に上からスキップする行数
                               )
  # 2回目以降のシート読み込み時は日付列で全要素結合
  } else {
    data %<>% 
      dplyr::full_join(readxl::read_excel(path = "data_read/xlsx/df.xlsx", # ファイルパス（拡張子が必要、URLは不可）
                                          sheet = sheet_names[i], # シートインデックス／シート名
                                          col_names = TRUE, # ヘッダー（列名データ）の有無／列名指定
                                          col_types = NULL, # 各列の型の指定（c：文字列型、d：数値型、D：日付型、l：論理値型）
                                          skip = 0 # 読み込み時に上からスキップする行数
                                          ),
                       by = "日付" # 結合に用いる列名を指定
                       )
  }
}

data
```

### Excelの日付値の修正

Excelのファイルを読み込むと、Excelでは日付として表示されていたデータが、Rではシリアル値（単なる数字）に変換されてしまう場合があります。`as.Date()`関数で`origin`引数にシリアル値の開始日を設定すると、Rでも正しく日付が表示されます。

```{r, paged.print=FALSE}
# 1998年7月5日を表すシリアル値を日付に変換
as.Date(35981, origin = "1899-12-30")
```

なお、上記のコードはWindows版のExcelで作成したファイルを読み込む際に有効です。Mac版のExcelで作成したファイルは開始日の設定が異なります。

```{r, eval=FALSE, paged.print=FALSE}
# Mac版のExcelで1998年7月5日を表すシリアル値を日付に変換
as.Date(34519, origin = "1904-01-01") 
```

## データの書き出し

### CSVデータの書き出し

CSVデータを書き出す（CSVファイルとして保存する）には、`write.csv()`関数を使用します。書き出したCSVデータが文字化けしている場合は、`fileEncoding`引数に適切な文字コードを指定してください。

```{r, eval=FALSE, paged.print=FALSE}
write.csv(..., # 書き出すオブジェクト名（クオーテーションは不要）
          file = "directory/file.csv", # 書き出し先のファイルパス（拡張子が必要）
          row.names = FALSE, # 行番号を付与するか
          na = "NA", # NAデータの表記方法
          fileEncoding = "CP932" # Windows標準（Shift JIS）は"CP932"、utf-8は"UTF-8"
          )
```

## オブジェクトのセーブ・ロード

### セーブ

RのオブジェクトをRData形式で保存します。

```{r, eval=FALSE, paged.print=FALSE}
save(..., # セーブするオブジェクト名（クオーテーションは不要）
     file = "directory/file.RData" # セーブ先のファイルパス（拡張子が必要）
     )
```

### ロード

保存したRData形式のオブジェクトを読み込みます。

```{r, eval=FALSE, paged.print=FALSE}
load(file = "directory/file.RData") # ロード元ファイルパス（拡張子が必要）
```
