# tidyverseによるデータ操作

第4章「tidyverseによるデータ操作」では、`tidyverse`の`dplyr`パッケージと`tidyr`パッケージを使用した、直感的かつ効率的なデータ操作について解説します。

## 第4章の準備

### パッケージのインポート

```{r, results='hide', warning=FALSE, message=FALSE, paged.print=FALSE}
library(magrittr)
library(tidyverse)
library(tidyquant)
```

### 外部データセットの取得

この章では、外部データセットとして以下のデータを使用します。第2章のコードを使用してあらかじめウェブからデータセットを取得してください。

-   OWIDのCOVID-19データセット：　`data_owid`

## tidyverseとは

`tidyverse`は、Rでデータを直感的・効率的に操作・可視化するために開発された様々なパッケージを、ひとまとめにしたものです。本節では、`tidyverse`に含まれるパッケージのうち、データ操作に関わる`dplyr`パッケージと`tidyr`パッケージを主に使用します。

-   `dplyr`：データに様々な操作を加えるパッケージ
-   `tidyr`：データをtidy dataに変形するためのパッケージ

**tidy data**とは、`tidyverse`の開発者であるHadley Wickham氏が提唱した概念で、機械処理しやすいデータ構造のことを言います。具体的には、以下の条件を満たすデータです。

-   1つの列が1つの変数を表す
-   1つの行が1つのレコードを表す
-   1つのテーブルが1つのデータセットだけを含む

### tidy data（縦型・横型データ）

例えば、国別・産業別GDPの時系列データであれば、国の列、産業の列、時点の列、データ（GDP）の列、の4列で構成されるデータがtidy dataです。こうしたデータを**縦型データ**とも呼びます。パネルデータは一般的に縦型データの構造になっています。

一方、国や産業が横方向に並んでいる場合（例：日本・製造業のGDPの列、日本・飲食業のGDPの列、米国・金融業のGDPの列...など）は、tidy data（縦型データ）ではなく、**横型データ**と呼ばれます。

tidy dataは属性条件によるフィルタがかけやすいなど、データ処理が列方向に一括して行えるため、機械処理に適しています。tidy dataの詳細については、松村 他（2021）を参照してください。

### tidyverseの特徴

`dplyr`パッケージや`tidyr`パッケージの関数は、もとのデータに対して変更を一切加えません。データを操作した結果を残しておくためには、結果をオブジェクトに代入する必要があります。なお、代入先をもとのデータのオブジェクトにすると、データの内容が書き換えられます。

`tidyverse`では、`magrittr`パッケージの機能の一つであるパイプ`%>%`が多用されます。パイプは、データに対して適用した関数の結果を、次の関数へと受け渡すものです。パイプを連続して使用することで、処理の途中の結果をいちいちオブジェクトに代入することなく、一括して複数の処理を行うことができます。

このコードは、`mpg`データセットに対する複数の関数の処理をパイプでつなげたものです。

```{r, paged.print=FALSE}
# mpgデータセットからmanufacturer列とcty列を選択し、manufacturer列でフィルタしたうえで、
# cty列を10倍し、結果をresultオブジェクトに保存する例
result <- mpg %>% 
  dplyr::select(manufacturer, cty) %>% 
  dplyr::filter(manufacturer == "toyota") %>% 
  dplyr::mutate(cty_10 = cty * 10)

print(result)
```

## 列の選択

データセットから列（変数）を選択するには、`dplyr::select()`関数を使用します。

### 列名で選択

```{r, paged.print=FALSE}
data_owid %>% 
  dplyr::select(location, date, new_cases)
```

### 列名ベクトルで選択

```{r, paged.print=FALSE}
cols <- c("location", "date", "new_cases")
data_owid %>% 
  dplyr::select(cols) 
```

### 列を非選択（削除）

```{r, paged.print=FALSE}
data_owid %>% 
  dplyr::select(-location) 
```

### 特定文字列で始まる列を選択

```{r, paged.print=FALSE}
data_owid %>% 
  dplyr::select(location, date, starts_with("new_cases")) 
```

### 特定文字列で終わる列を選択

```{r, paged.print=FALSE}
data_owid %>% 
  dplyr::select(location, date, ends_with(c("cases", "deaths"))) 
```

### 特定文字列を含む列を選択

```{r, paged.print=FALSE}
data_owid %>% 
  dplyr::select(location, date, contains("cases"))
```

### 特定の型の列を選択

```{r, paged.print=FALSE}
data_owid %>% 
  dplyr::select(where(is.character) | where(is.Date)) 
```

## 列名の変更

### 列名の変更

データセットの列名（変数名）を変更するときは、`dplyr::rename()`関数を使用し、`rename()`関数の中で`変更後の変数名 = 変更前の変数名`とします。

```{r, paged.print=FALSE}
iris %>% 
  dplyr::rename(種類 = Species) %>% 
  head()
```

### 複数列名の一括変更

複数の列名（変数名）を一括して変更するときは、`dplyr::rename_with()`関数を使用します。`rename_with()`関数の中で、`.cols`引数に変更対象の列を指定し、`.fn`引数に変更方法の関数を`~`で指定します。`.fn`引数に指定した関数の中の`.`は`.cols`引数から引き継いだ列名を意味します。

全ての列を変更対象にする場合は、`.cols`引数に`everything()`関数を指定します。

```{r, paged.print=FALSE}
iris %>% 
  dplyr::rename_with(.cols = everything(), 
                     .fn = ~ str_c(., "_1")
                     ) %>% 
  head()
```

特定の列を変更対象にする場合は、`.cols`引数に`c()`関数で列名を指定します。

```{r, paged.print=FALSE}
iris %>% 
  dplyr::rename_with(.cols = c(Sepal.Length, Petal.Length), 
                     .fn = ~ str_replace_all(., pattern = "Length", replacement = "長さ")
                     ) %>% 
  head()
```

特定の範囲の列を変更対象にする場合は、`.cols`引数に初めと終わりの列名を`:`でつなげて指定します。`str_replace_all()`関数の`pattern`引数に記載している`\\.`は、正規表現のエスケープ文字`\`を用い、列名に含まれる`.`を検出しています。詳細はウィッカム、グロールマンド（2017）P.174を参照してください。

```{r, paged.print=FALSE}
iris %>% 
  dplyr::rename_with(.cols = Sepal.Length:Petal.Width, 
                     .fn = ~ str_replace_all(., pattern = c("Sepal" = "ガク", "Petal" = "花弁", "\\." = "_"))
                     ) %>% 
  head()
```

列名が特定の文字列で始まる列を変更対象にする場合は、`.cols`引数に`starts_with()`関数で文字列を指定します。

```{r, paged.print=FALSE}
iris %>% 
  dplyr::rename_with(.cols = starts_with("Sepal"), 
                     .fn = ~ str_c(seq(1, 2), "_", .)
                     ) %>% 
  head()
```

列名が特定の文字列で終わる列を変更対象にする場合は、`.cols`引数に`ends_with()`関数で文字列を指定します。

```{r, paged.print=FALSE}
iris %>% 
  dplyr::rename_with(.cols = ends_with("Width"), 
                     .fn = ~ str_c(., "_", seq(1, 2))
                     ) %>% 
  head()
```

列名が特定の文字列を含む列を変更対象にする場合は、`.cols`引数に`contains()`関数で文字列を指定します。`str_replace_all()`関数の`pattern`引数に記載している`\\.`は、正規表現のエスケープ文字`\`を用い、列名に含まれる`.`を検出しています。詳細はウィッカム、グロールマンド（2017）P.174を参照してください。

```{r, paged.print=FALSE}
iris %>% 
  dplyr::rename_with(.cols = contains("."), 
                     .fn = ~ str_replace_all(., pattern = "\\.", replacement = "_")
                     ) %>% 
  head()
```

## 行のスライスとサンプリング

### 行のスライス

データセットから行番号を指定して特定の行を取り出す（スライスする）には、`dplyr::slice()`関数の中で行インデックスを指定します。

```{r, paged.print=FALSE}
df_2 <- tibble(
  letters = LETTERS,
  numbers = 1:26
)

df_2 %>% 
  dplyr::slice(6:10)
```

特定の行を切り捨てて、それ以外の行を取り出すには、`dplyr::slice()`関数の中でマイナスのインデックスを指定します。

```{r, paged.print=FALSE}
df_2 %>% 
  dplyr::slice(-(6:10))
```

### サンプリング

`dplyr::slice()`関数ファミリーである`dplyr::slice_sample()`関数を使用すると、データセットからデータをランダムサンプリングすることができます。ここでは、サンプルサイズが53940のdiamondsデータセットからサンプリングを行います。

```{r, paged.print=FALSE}
diamonds
```

抽出するサンプルサイズは、`dplyr::slice_sample()`関数の`n`引数で指定します。

```{r, paged.print=FALSE}
diamonds %>% 
  dplyr::slice_sample(n = 1000) # サンプルサイズ
```

抽出するサンプルサイズを、データの個数ではなく、元データセットの何割、といった形で決める場合は、`dplyr::slice_sample()`関数の`porp`引数に割合を指定します。

```{r, paged.print=FALSE}
diamonds %>% 
  dplyr::slice_sample(prop = 0.1) # サンプルサイズの割合
```

## 行のフィルタ

データセットの行のフィルタ（特定の条件を満たすデータの抽出）を行うには、`dplyr::filter()`関数を使用します。

### 条件に一致する行

```{r, paged.print=FALSE}
data_owid %>% dplyr::filter(location == "Japan")
```

### 条件に一致しない行（NOT条件）

NOT条件は`!=`演算子を使用します。

```{r, paged.print=FALSE}
data_owid %>% dplyr::filter(continent != "Asia")
```

### 複数条件

`dplyr::filter()`関数内で複数条件を指定すると、左から順番に条件が適用されます。

```{r, paged.print=FALSE}
data_owid %>% dplyr::filter(location == "Japan", date >= "2021-01-01", date <= "2021-01-07")
```

### AND・OR条件を明示的に指定した複数条件

左から順番に条件を適用しないためには、`&`演算子と`|`演算子で明示的にAND条件とOR条件を指定します。

```{r, paged.print=FALSE}
data_owid %>% dplyr::filter((date == "2022-01-01") & (location == "Japan" | location == "United States"))
```

### `%in%`演算子によるOR条件

複数の値が格納されたベクトルと`%in%`演算子を用いて、OR条件で行をフィルタします。この場合は、日本と米国のレコードを抽出しています。

```{r, paged.print=FALSE}
locations <- c("Japan", "United States")

data_owid %>% dplyr::filter(location %in% locations, date == "2021-01-01")
```

### OR条件の否定

`%in%`演算子によるOR条件を`!`で否定します。この場合は、日本・米国以外を抽出しています。

```{r, paged.print=FALSE}
data_owid %>% dplyr::filter(!location %in% locations, date == "2021-01-01")
```

### 関数による条件指定

```{r, paged.print=FALSE}
data_owid %>% dplyr::filter(date == max(date))
```

### 論理値を返す関数による条件指定

`is.na()`関数のように倫理値を返す関数は、`==`演算子がなくてもフィルタ条件として使用することができます。

```{r, paged.print=FALSE}
data_owid %>% dplyr::filter(is.na(new_cases))
```

### 複数列の一括条件指定

複数の列に対して一括して条件を指定する場合、OR条件なら`if_any()`関数、AND条件なら`if_all()`関数を用います。`.cols`引数に`starts_with()`、`ends_with()`、`where()`関数といった列を選択する関数を、`.fns`引数に条件式や論理値を返す関数を指定します。

条件式は`~ {.}`で表される無名関数（ラムダ式）の形で記述することができます。なお、波括弧の中のドットは、`.cols`引数に指定した各列の要素を一つずつドットの位置に代入することを意味します。

```{r, paged.print=FALSE}
# 列名がcasesで終わる列の値がすべて1000以上である行を抽出
data_owid %>% 
  dplyr::filter(location == "Japan",
                if_all(.cols = ends_with("cases"), .fns = ~ {. >= 1000})
                )
```

```{r, paged.print=FALSE}
# 数値型の変数の何れかがNAである行を抽出
data_owid %>% 
  dplyr::filter(location == "Japan",
                if_any(.cols = where(is.double), .fns = is.na)
                )
```

## 行の並べ替え

データセットの行を並べ替えるには、`dplyr::arrange()`関数を使用します。

### 昇順ソート

```{r, paged.print=FALSE}
data_owid %>% 
  dplyr::arrange(new_cases) 
```

### 降順ソート

```{r, paged.print=FALSE}
data_owid %>% 
  dplyr::arrange(-new_cases) 
```

### 降順ソート（日付型）

日付型のデータは`-`演算子で降順ソートができないため、`desc()`関数を使用します。

```{r, paged.print=FALSE}
data_owid %>% 
  dplyr::arrange(desc(date)) 
```

### 複数条件によるソート

`dplyr::arrange()`関数内で複数条件を指定すると、左から順番に適用します。

```{r, paged.print=FALSE}
data_owid %>% 
  dplyr::arrange(desc(date), -new_cases) 
```

## 列の作成・修正

データセットの列を追加・修正するには、`dplyr::mutate()`関数を使用します。

まず、使用するサンプルデータを作成します。

```{r, paged.print=FALSE}
data_owid_jp <- data_owid %>% 
  dplyr::select(location, date, new_cases, new_deaths) %>% 
  dplyr::filter(location == "Japan",
                date >= "2022-01-01"
                )
```

### 新たな列の作成

既存の列（変数）の計算結果として、新たな列を追加します。`=`演算子の左側が新たに作成する列名、右側が計算式です。作成する際、`.before`引数もしくは`.after`引数に既存の列名を指定すると、指定した列の前後に新たな列を挿入します。`.before`引数、`.after`引数を指定しなければ、新たな列は最右列に追加されます。

```{r, paged.print=FALSE}
data_owid_jp %>% 
  dplyr::mutate(death_rate = new_deaths / new_cases,
                .after = "date"
                ) 
```

### 既存の列の修正

`=`演算子の左側に既存の列名を指定すると、当該列を修正します。

```{r, paged.print=FALSE}
data_owid %>% 
  dplyr::mutate(location = stringr::str_c(location, "_", continent))
```

### 条件付き系列の作成

`dplyr::case_when()`関数の中に、「`既存の系列を用いた条件 ~ 条件を満たす場合にとる値`」の形で条件式を書き、新たな系列を作成します。複数条件を指定した場合、左から順番に条件が適用されます。「その他すべて」の条件は`TRUE`で指定します。

```{r, paged.print=FALSE}
# 単一条件を指定してダミー変数を作成
data_owid_jp %>% 
  dplyr::mutate(dummy = dplyr::case_when(new_cases < 3000 ~ 1,
                                         TRUE ~ 0
                                         )
                )

# 複数条件を指定
data_owid_jp %>% 
  dplyr::mutate(case = dplyr::case_when(new_cases < 1000 ~ "A",
                                        (new_cases >= 5000 & new_cases < 8000) ~ "B",
                                        TRUE ~ "other"
                                        )
                )
```

### 複数列の一括処理

`dplyr::mutate()`関数内で`across()`関数を用い、`.cols`引数に対象の列を、`.fns`引数に処理方法を指定して、一括処理します。

`.fns`引数には、通常の関数に加え、`~ {.}`で表す無名関数（ラムダ式）を指定することも可能です。なお、無名関数`~ {.}`の波括弧の中のドットは、`.cols`引数に指定した各列の要素を一つずつドットの位置に代入することを意味します。

```{r, paged.print=FALSE}
# new_casesからnew_deathまでのすべての列の要素を1000で除す
data_owid_jp %>% 
  dplyr::mutate(across(.cols = new_cases:new_deaths, .fns = ~ {. / 1000}))

# new_casesからnew_deathまでのすべての列の要素の前期比変化率を計算
data_owid_jp %>% 
  dplyr::mutate(across(.cols = new_cases:new_deaths, .fns = ~ {. / dplyr::lag(., n = 1)}))

# すべての列を文字列型に変換
data_owid_jp %>% 
  dplyr::mutate(across(.cols = everything(), .fns = as.character))

# 文字列型の列を因子型に変換
data_owid_jp %>% 
  dplyr::mutate(across(.cols = where(is.character), .fns = as.factor))
```

## グループ化

データセットを属性ごとにグループ化するには、`dplyr::group_by()`関数を使用します。グループ化するだけでは変化はありませんが、`dplyr::filter()`関数や、次の`dplyr::summarise()`関数とあわせて使用することで、より柔軟なデータセット操作が可能になります。

### 単一の列でグループ化

見た目は変わりませんが、データを`print()`関数で出力するとデータの属性を示す冒頭箇所の2行目に`Groups`が追加されています。

```{r, paged.print=FALSE}

data_owid %>% 
  dplyr::group_by(location) %>% 
  print()
```

### 複数の列でグループ化

```{r, paged.print=FALSE}
data_owid %>%
  dplyr::group_by(continent, location) %>% 
  print()
```

### グループ化＆フィルタ

グループ化と行のフィルタを組み合わせて、グループ別にフィルタを適用します。ここでは、グループ別の最大値を抽出しています。

```{r, paged.print=FALSE}
data_owid %>% 
  dplyr::group_by(location) %>% 
  dplyr::filter(new_cases == max(new_cases, na.rm = TRUE))
```

### グループ化の解除

`dplyr::ungroup()`関数でグループ化を解除します。グループ化の有無でフィルタや集計の結果が変わるため、思わぬ事故を防ぐためにも、所定の結果を得た後はグループ化を解除しておくことを推奨します。

```{r, paged.print=FALSE}
data_owid %>% 
  dplyr::group_by(location) %>% 
  dplyr::ungroup()
```

## 集計

グループ化したデータセットに対して`dplyr::summarise()`関数を使用すると、グループ別に集計操作を行うことができます。

### グループ別の集計

```{r, paged.print=FALSE}
# 指定した列のグループ別の平均値を計算
data_owid %>% 
  dplyr::group_by(location) %>% 
  dplyr::summarise(new_cases_mean = mean(new_cases, na.rm = TRUE))

# 指定した列のグループ別の最大値を計算
data_owid %>% 
  dplyr::group_by(location) %>% 
  dplyr::summarise(new_cases_max = max(new_cases, na.rm = TRUE))
```

### クロス集計

`dplyr::group_by()`関数で複数条件を指定してグループ化すると、クロス集計を行うことができます。

```{r, paged.print=FALSE}
data_owid %>% 
  dplyr::group_by(location, lubridate::year(date)) %>% 
  dplyr::summarise(new_cases_mean = mean(new_cases, na.rm = TRUE))
```

### 複数列の一括処理

`dplyr::summarise()`関数内で`across()`関数を用い、対象の列と処理方法を指定して一括処理します。

```{r, paged.print=FALSE}
# new_casesとnew_deathsの列について、グループ別の合計値を計算
data_owid %>% 
  dplyr::group_by(location) %>% 
  dplyr::summarise(across(c(new_cases, new_deaths), sum, na.rm = TRUE)) 

# 列名がcasesで終わる列すべてについて、グループ別の合計値を計算
# 列名per_millionで終わる列すべてについて、グループ別の平均値を計算
data_owid %>% 
  dplyr::group_by(location) %>% 
  dplyr::summarise(across(ends_with("cases"), sum, na.rm = TRUE),
                   across(ends_with("per_million"), mean, na.rm = TRUE)
                   )

# 数値型の列すべてについて、グループ別の平均値を計算
data_owid %>% 
  dplyr::group_by(location) %>% 
  dplyr::summarise(across(is.double, mean, na.rm = TRUE))
```

## カウント

集計の特殊例として、変数の要素をカウントする場合は`dplyr::count()`関数を使用します。

### 1変数のカウント

`dplyr::count()`関数内に変数を指定すると、変数の各要素のレコード（行）数が出力されます。

なお、カウント対象の変数は文字列型などの離散型変数を指定するのが一般的です。数値型などの連続型変数の場合は、カウントではなくヒストグラムを利用すべきでしょう。

```{r, paged.print=FALSE}
data_owid %>% 
  dplyr::count(location)
```

### 多変数のカウント

`dplyr::count()`関数内に2つ以上の変数を指定すると、要素の掛け合わせについてカウントが行われます。

```{r, paged.print=FALSE}
data_owid %>% 
  dplyr::count(continent, date)
```

### 条件付きカウント

条件付きカウントを行う場合は、`dplyr::count()`関数内で`if_else()`関数を使用して条件を設定します。

```{r, paged.print=FALSE}
data_owid %>% 
  dplyr::count(location, if_else(new_cases > dplyr::lag(new_cases, n = 7), true = "increase", false = "decrease"))
```

または、あらかじめ`dplyr::mutate()`関数内で`if_else()`関数を使用して条件に合致する行を1にする列を作成し、`dplyr::summarise()`関数でその列の合計を集計することで、条件付きカウントを行うことができます。

```{r, paged.print=FALSE}
data_owid %>% 
  dplyr::mutate(increase = if_else(new_cases > dplyr::lag(new_cases, n = 7), true = 1, false = 0)) %>% 
  dplyr::group_by(location) %>% 
  dplyr::summarise(across(increase, sum, na.rm = TRUE))
```

### 要素の種類をカウント

離散型変数について要素の種類の数をカウントするには、対象の離散型変数を`tidyr::pivot_longer()`関数で縦型データに変換し、`dplyr::distinct()`関数で重複を排除してカウントします。

ここでは、`dplyr::select()`関数の中で`where(is.character)`を使用し、文字列型の変数をカウント対象にしています。

```{r, paged.print=FALSE}
data_owid %>% 
  dplyr::select(where(is.character)) %>% 
  tidyr::pivot_longer(cols = everything()) %>% 
  dplyr::distinct() %>% 
  dplyr::count(name)
```

## 縦型・横型の変換

`tidyr`パッケージの`pivot_longer()`関数と`pivot_wider()`関数を使用して、縦型データ（tidy data）と横型データの変換を行います。

一般的にExcelなどで配布されているデータは視認性が高い横型データであることが多いですが、Rの`dplyr`パッケージでデータを扱う時や、 `ggplot2`パッケージでグラフを作成する時には縦型データを使用するため、Rでは縦型・横型のデータ変換を多用します。

### 横型データを縦型データに変換

データを横型から縦型に変換するには、`tidyr::pivot_longer()`関数を使用します。ここでは、サンプルデータセットの`iris`を縦型データに変換し、`Sepal.Length`、`Sepal.Width`、`Petal.Length`、`Petal.Width`の4つの列を集約します。

データ変換の前に、縦型・横型データ変換において必要になる個体識別番号を`iris`データセットに追加します。

```{r, paged.print=FALSE}
iris_id <- iris %>% 
  dplyr::mutate(id = row_number(),
                .before = "Species")

head(iris_id)
```

`tidyr::pivot_longer()`関数を実行すると、`cols`引数に指定した4つの列の名前が`variable`列に、値が`value`列に集約されていることが確認できます。

```{r, paged.print=FALSE}
iris_id_longer <- iris_id %>% 
  tidyr::pivot_longer(cols = c("Sepal.Length", "Sepal.Width", "Petal.Length", "Petal.Width"), # 縦型データに集約する列の名前
                      names_to = "variable", # 集約した列の名前を格納する新しい列名
                      values_to = "value" # 集約した列の値を格納する新しい列名
                      )

head(iris_id_longer)
```

`tidyr::pivot_longer()`関数の`cols`引数に指定する列の数が多い場合は、コードが煩雑になるため、縦型データに集約しない列の名前を`cols`引数に`-`で指定します。

```{r, paged.print=FALSE}
iris_id %>% 
  tidyr::pivot_longer(cols = -c("id", "Species"), # 縦型データに集約する列の名前
                      names_to = "variable", # 集約した列の名前を格納する新しい列名
                      values_to = "value" # 集約した列の値を格納する新しい列名
                      ) %>% 
  head()
```

### 縦型データを横型データに変換

データを横型データに変換するには、`tidyr::pivot_wider()`関数を使用します。ここでは、上の例で`iris`データセットを縦型に変換した`iris_longer`オブジェクトを横型データに戻します。

`id_cols`引数には、変換後の横型データにおいて各レコード（行）に一対一で対応する縦型データ列を含む必要がある点に注意してください。この例では`id`列が横型データの各レコード（行）に一対一で対応しています。

```{r, paged.print=FALSE}
iris_id_longer %>% 
  tidyr::pivot_wider(id_cols = c("id", "Species"), # 変換後の横型データで列として残す縦型データ列の名前
                     names_from = "variable", # 変換後の横型データで各列の列名にする縦型データ列の名前
                     values_from = "value" # 変換後の横型データで各例の値にする縦型データ列の名前
                     ) %>% 
  head()
```

## データの結合

複数のデータセットのオブジェクトを結合して一つのデータセットにするには、`dplyr`パッケージの`join()`関数ファミリーを使用します。`join()`関数は、結合方法によって4種類に分かれています。

まず、使用するサンプルデータを確認します。

```{r, paged.print=FALSE}
band_members
band_instruments
```

### 内部結合

`dplyr::inner_join()`関数は、両方のデータに共通して存在する行のみ結合し、その他の行は削除します。

```{r, paged.print=FALSE}
dplyr::inner_join(band_members, band_instruments, by = "name")
```

### 左外部結合

`dplyr::left_join()`関数は、左側のデータに存在する行のみ結合し、その他の行は削除します。

```{r, paged.print=FALSE}
dplyr::left_join(band_members, band_instruments, by = "name")
```

### 右外部結合

`dplyr::right_join()`関数は、右側のデータに存在する行のみ結合し、その他の行は削除します。

```{r, paged.print=FALSE}
dplyr::right_join(band_members, band_instruments, by = "name")
```

### 完全外部結合

`dplyr::full_join()`関数は、両方のデータのすべての行を結合し、行を削除しません。

```{r, paged.print=FALSE}
dplyr::full_join(band_members, band_instruments, by = "name")
```

## 重複処理

### 重複行の削除

重複している行を削除するには、`dplyr::distinct()`関数を使用します。

```{r, paged.print=FALSE}
# すべての列を対象にして、重複している行を削除
mpg %>% 
  dplyr::distinct()

# 指定した列を対象にして、重複している行を削除
mpg %>% 
  dplyr::distinct(manufacturer)

mpg %>% 
  dplyr::distinct(manufacturer, model)

# 指定した列を対象にして、重複している行を削除し、その他の列も残す
mpg %>% 
  dplyr::distinct(manufacturer, model, .keep_all = TRUE)
```

### 重複行の抽出

重複している行を抽出するには、`dplyr::group_by()`関数、`dplyr::filter()`関数、`dplyr::n()`関数を組み合わせて使用します。`dplyr::n()`関数は、`dplyr::group_by()`関数で指定したグループのサイズを返す関数です。

```{r, paged.print=FALSE}
# 指定した列を対象にして、重複している行を抽出
mpg %>% 
  dplyr::group_by(manufacturer, model, displ, year, cyl, trans, cty, hwy) %>% 
  dplyr::filter(dplyr::n() > 1)
```

## 欠損値処理

欠損値（NA）がある行を削除したり、NAのレコードを他の値で置き換えたりするには、`tidyr`パッケージの`drop_na()`関数、`replace_na()`関数、`fill()`関数を使用します。

まず、使用するサンプルデータを作成します。

```{r, paged.print=FALSE}
data_owid_vaccinated <- data_owid %>% 
  dplyr::select(location, date, people_fully_vaccinated) %>% 
  dplyr::filter(location %in% c("Japan", "United States", "United Kingdom"),
                date >= "2021-01-01"
                ) %>% 
  dplyr::arrange(date) %>% 
  tidyr::pivot_wider(id_cols = "date", names_from = "location", values_from = "people_fully_vaccinated")

tail(data_owid_vaccinated)
```

### NAの削除

特定の列を対象にして、NAが含まれている行を削除するには、`tidyr::drop_na()`関数で列名を指定します。

```{r, paged.print=FALSE}
data_owid_vaccinated %>% 
  tidyr::drop_na(Japan) %>%  
  tail()
```

すべての列を対象にして、NAが含まれている行を削除するには、`tidyr::drop_na()`関数の中で`everything()`関数を使用します。

```{r, paged.print=FALSE}
data_owid_vaccinated %>% 
  tidyr::drop_na(everything()) %>%  
  tail()
```

### NAの置換

特定の列のNAを別の値に置き換えるには、`tidyr::replace_na()`関数で列名と置換する値を指定します。

```{r, paged.print=FALSE}
data_owid_vaccinated %>% 
  dplyr::mutate(Japan = tidyr::replace_na(data = Japan, replace = 0)) %>%  
  tail()
```

NAを他の値に置き換える列が複数ある場合は、`dplyr::mutate_at()`関数で列名を複数指定して一括処理します。

```{r, paged.print=FALSE}
data_owid_vaccinated %>% 
  dplyr::mutate_at(vars(-date), tidyr::replace_na, replace = 0) %>% 
  tail()
```

### NAのフィル

特定の列のNAを同じ列の前後の値でフィルするには、`tidyr::fill()`関数で列名を指定します。`.direction`引数が`"down"`なら上にある値を使用して下向きにフィル、`"up"`なら下にある値を使用して上向きにフィルします。

```{r, paged.print=FALSE}
data_owid_vaccinated %>% 
  tidyr::fill(Japan, .direction = "down") %>% 
  tail()
```

すべての列のNAの値をフィルする場合は、`tidyr::fill()`関数の中で`everything()`関数を使用します。

```{r, paged.print=FALSE}
data_owid_vaccinated %>% 
  tidyr::fill(c(-date, everything()), .direction = "down") %>% 
  tail()
```

## 補完処理

データセットが特定の属性の組み合わせのレコード（行）を欠いている場合や、時系列データで特定の時点のレコード（行）が含まれていない場合は、`tidyr::complete()`関数で補完することができます。

まず、使用するサンプルデータを作成します。

```{r, paged.print=FALSE}
# サンプルデータ1
data_complete_1 <- tibble(
  group = c(1:2, 1, 2),
  item_id = c(1:2, 2, 3),
  item_name = c("a", "a", "b", "b"),
  value1 = c(1, NA, 3, 4),
  value2 = 4:7
)

data_complete_1
```

```{r, paged.print=FALSE}
# サンプルデータ2
data_complete_2 <- tibble(
  date = as.Date(c("2022-01-01", "2022-01-03", "2022-01-04")),
  value = c(11, 13, 14)
)

data_complete_2
```

### 組み合わせ候補の補完

`tidyr::complete()`関数の中で列名を指定し、当該変数のすべての組み合わせ候補を補完します。補完した行の値はNAになります。

```{r, paged.print=FALSE}
data_complete_1 %>% 
  tidyr::complete(group, item_id, item_name)
```

`tidyr::nesting()`関数に複数の列名を指定すると、それらの列について実現値のユニークな組み合わせをあらかじめ求め、それと別の列とのすべての組み合わせ候補を補完します。

```{r, paged.print=FALSE}
data_complete_1 %>% 
  tidyr::complete(group, tidyr::nesting(item_id, item_name))
```

### 時系列データの補完

時系列データの欠損期間を補完するには、`full_seq()`関数を使用します。

```{r, paged.print=FALSE}
# 日次データの欠損日を補完
data_complete_2 %>% 
  tidyr::complete(date = full_seq(date, period = 1))
```
