# 線形回帰

第7章「線形回帰」では、計量経済学の基本である線形回帰モデルについて解説します。

## パッケージのインポート

```{r}
library(estimatr)
library(GGally)
library(magrittr)
library(tidyverse)
```

## 用語の説明

### 標本と推定 {.unnumbered}

**母集団**：　調べる対象全体（population）

**標本**：　母集団から取り出した対象の一部（sample）

**推定**：　標本を使って母集団の分布に関する未知の値を言い当てること（estimation）

**未知パラメータ**：　推定すべき未知の値。一般的に$\theta$で表す（unknown parameter）

**統計量**：　未知の値に依存せず、標本があれば値が計算できるデータの関数（statistic）

**推定量**：　推定に用いる統計量（estimator）

**推定値**：　未知の値について、実際にデータから計算して得た値（estimate）

**点推定**：　未知パラメータの値を1点で言い当てること（point estimation）

**区間推定**：　統計誤差を考慮して未知パラメータの値を区間で言い当てること（interval estimation）

**統計誤差**：　母集団全体でなく標本を用いることで推定結果に生じる誤差（statistical error）

### 推定量の望ましい性質 {.unnumbered}

**不偏性**：　推定量の期待値が推定対象の未知パラメータの真の値に等しいこと（unbiasedness）

**一致制**：　サンプルサイズが大きくなると、推定量が未知パラメータの真の値となる確率が1に近づくこと（consistency）

**漸近正規性**：　サンプルサイズが大きいとき、そのサンプルから構成される確率変数が近似的に正規分布に従うこと（asymptomatic normality）

**効率性**：　推定量の分散が小さく、未知パラメータの真の値に近い値をとりやすいこと（efficiency）

**頑健性**：　異常値があっても推定量が影響を受けにくいこと（robustness）

## 最小2乗法（OLS）

変数$X$を用いて変数$Y$を推定する、次のようなモデルを考えます。

$$
Y_i = \beta_0 + \beta_1X_i + u_i \quad (i = 1,\, \ldots,\, n)
$$

ここで、$Y_i$は被説明変数（dependent variable）、$X_i$は説明変数（independent variable）、$u_i$は誤差項（error term）と呼ばれます。誤差項は$X_i$以外で$Y_i$に影響を与える要因をひとまとめにしたものと解釈できます。

### 最小2乗法の仮定 {.unnumbered}

次の3つの仮定が成立するとき、OLS推定量は推定の望ましい性質である「不偏性」、「一致性」、「漸近正規性」を満たします。

#### 仮定1：データが無作為抽出 {.unnumbered}

標本が同一の母集団から無作為抽出（ランダムサンプリング）されているという仮定であり、数学的には、$Y_i$と$X_i$が独立かつ同一の分布に従う（independently and identically distributed、i.i.d）と定義されます。

多くのクロスセクションデータでは仮定1が成立しますが、時系列データや、時系列の要素を含むパネルデータでは仮定1が成立しないと考えるのが自然です。家計の消費支出の慣性効果など、経済主体の行動は過去からの影響を受けやすく、過去と現在のデータに相関があることが多いためです。

仮定1が成立しない場合、誤差項に**自己相関**が発生します。

#### 仮定2：異常値が少ない {.unnumbered}

標本に含まれる異常値（データの絶対値が平均から大幅に離れている値）が少ないという仮定であり、数学的には変数の4次のモーメントが有限（$0 < E(X_i^4) < \infty, \quad 0 < E(Y_i^4) < \infty$）と定義されます。すなわち、データの分布の裾が厚くない（ファット・テールでない）ということです。

一部の金融データなどでは異常値を取ることが多く（分布の裾が厚く）、仮定2が満たされない可能性があります。

仮定2が成立しない場合、OLS推定量が漸近正規性を満たさなくなります。漸近正規性は、直接的に推定量の良し悪しに関わる性質ではありませんが、係数に関する仮説検定や区間推定を行う基礎になる重要な性質です。

#### 仮定3：説明変数と誤差項が無相関 {.unnumbered}

**外生性**と呼ばれる仮定であり、$Y_i$の変動要因のうち$X_i$以外の部分（すなわち誤差項$u_i$）が平均的には$X_i$と無関係であることを意味します。数学的には、誤差項の条件付き期待値が説明変数に依存しない（$E(u_i|X_i) = 0$）と定義されます。仮定3が成立していれば、モデルが因果関係を表していると解釈できます（ただし、仮定3が成立しているかどうかを回帰分析の結果から判断することはできません）。

仮定3が成立しないケースは多く、例えば、説明変数に含まれるべき変数が欠落している**欠落変数バイアス**、被説明変数が説明変数の変動要因になっている**内生性バイアス（逆の因果性）**などがあります。

仮定3は非常に重要です。仮定3が成立しない場合、OLS推定量は不偏性と一致性を満たさず、未知パラメータの値をきちんと推定することができない深刻な問題が発生します。対処方法として、他の説明変数の追加（重回帰モデル）による欠落変数バイアスの解消、パネルデータを用いた固定効果モデルの推定、2段階最小2乗法や操作変数法による内生制バイアスの解消を検討する必要があります。

#### 均一分散 {.unnumbered}

被説明変数$Y_i$のデータの散らばり具合が説明変数$X_i$の値によらず一定であるとき、誤差項$u_i$の分散が一定、すなわち**均一分散（homoskedasticity）**であるといいます（$Var(u|X) = E(u^2|X) = \sigma^2$）。

仮定1～3に加えて、均一分散が成立している場合、OLS推定量は線形な不偏推定量の中で最も「効率性」が高くなります（ガウス＝マルコフの定理）。これは、推定量の分散が最も小さく、推定量が真の値に近い値を取りやすいことを意味します。この時の推定量を、最良線形不偏推定量（best linear unbiased estimator, BLUE）と呼びます。

しかしながら、経済データ（特にクロスセクションデータ）で均一分散が成立することはまれであり、誤差項$u_i$の分散が説明変数$X_i$に依存する**不均一分散（heteroskedasticity）**の方がむしろ一般的であると考えられます。例えば、複数の家計の所得・消費データから消費関数を推定する際、所得が多いほど消費スタイルの違いによる消費額のばらつきが大きいことが想定されます。

不均一分散が生じている場合は、推定量の効率性が悪化し、ばらつきが大きくなってしまう問題があります。このとき、均一分散を仮定して標準誤差（推定量の標準偏差を推定した値）を計算すると分散の大きさを過小評価してしまうため、不均一分散の可能性を考慮した**不均一分散に頑健な標準誤差（ホワイトの標準誤差）**を用いる必要があります。

### 検定と信頼区間 {.unnumbered}

#### 帰無仮説と対立仮説 {.unnumbered}

モデル$Y_i = \beta_0 + \beta_1 X_i + u_i$について、次のような帰無仮説$H_0$（null hypothesis）と対立仮説$H_1$（alternative hypothesis）を考えます。

$$
H_0 : \beta_1 = 0 \\
H_1 : \beta_1 \neq 0
$$

推定にあたり、我々が本当に興味があるのは未知パラメータ$\beta_1$の真の値であり、またそれを言い当てるための推定値と標準誤差であるわけですが、ここでは「少なくとも未知パラメータの真の値がゼロではない（有意である）」ことを統計的に確認するために、こうした検定を行います。

#### t値 {.unnumbered}

検定には*t統計量（t値）*を用います。t統計量は、未知パラメータの推定量と帰無仮説の設定値の差を、標準誤差（推定量の標準偏差を推定した値）で割ったものです。

$$
t = \frac{推定量 - 帰無仮説の設定値（ここではゼロ）}{標準誤差}
$$

t値が大きいほど、推定値に対して相対的に標準誤差が小さいことを意味します。目安として、t値が1.9や1.6など絶対値で2に近い値より大きければ、推定値の標準誤差は未知パラメータの符号条件を変えるほど大きくなく、未知パラメータの真の値がゼロである可能性は低い（推定値が統計的に有意である）と判断できます。

#### p値 {.unnumbered}

このt値を確率に置き換えたものが**p値**です。p値は「帰無仮説が正しいとしたときの確率分布のもとで、t値が観測したデータ（標本）から計算した値より極端な値をとる確率」を示したもので、t値が大きくなるほどp値は小さくなります。p値は、直感的にいうと「未知パラメータの推定値がゼロになる確率」であり、p値がある一定の水準より小さければ、観測したデータは帰無仮説下では起こりにくいと判断し、帰無仮説$H_0$を棄却して対立仮説$H_1$を採択します。その際の「一定の水準」を**有意水準**と言い、一般的に5％や1％といった水準が用いられます。

ここで注意が必要なのは、計算したp値が有意水準より大きく（例えば15％）、帰無仮説を棄却できなかった場合に、帰無仮説が正しい（未知パラメータの真の値がゼロ）と結論付けられるわけではないということです（McAlinn（2022）P.50）。この場合は、「未知パラメータの推定値が統計的に有意であることが確認できず、判断を留保する」と結論することになります。

#### 信頼区間 {.unnumbered}

**信頼区間（confidence interval、CI）**は、推定結果の精度を幅で示すものです。具体的には、未知パラメータの推定値と標準誤差を用い、ある一定の確率の下で未知パラメータの真の値を含む区間を計算します。その際の「一定の確率」を**信頼係数**といい、要求される推定の精度に応じ、一般的に95％や99％といった水準が用いられます。

信頼区間の解釈には注意が必要です。例えば、ある標本から未知パラメータの95％信頼区間を10～20と計算したとき、これは「パラメータの真の値が95％の確率で10～20の間にある」ことを意味するものではありません。パラメータの真の値が決まった定数であるのに対し、信頼区間はあくまで標本から計算した実現値の一つであり、選んだ標本によりランダムに変動するためです。95％信頼区間の意味は、「同一の母集団から独立な標本が100回得られて、信頼区間を100回計算することができれば、そのうち95回はパラメータの真の値を含む」ということです（末石（2015）P.11）。

## モデルの種類と係数の解釈

### 水準モデル {.unnumbered}

$$
Y = \beta_0 + \beta_1 X + u
$$

被説明変数$Y$、説明変数$X$ともにレベルの場合、係数$\beta_1$は、説明変数$X$が1単位変化すると被説明変数$Y$が$\beta_1$単位変化することを示します。

例えば、$Y$が実質賃金（円）、$X$が労働生産性（円）のとき、労働生産性が1円上昇すると実質賃金は$\beta_1$上昇します。

### 対数モデル {.unnumbered}

#### 両辺が自然対数の場合 {.unnumbered}

$$
\ln Y = \beta_0 + \beta_1 \ln X + u
$$

被説明変数$\ln Y$、説明変数$\ln X$ともに自然対数の場合、係数$\beta_1$は、説明変数$X$が1％変化したときに被説明変数$Y$が$\beta_1$％変化することを示します。このとき、$\beta_1$を**弾性値（弾力性）**と呼びます。

このように解釈できる理由は、次の通りです。変数$X$がある小さい量$\Delta x$だけ変化したときの$\ln X$の変化量を$\Delta \ln X$とすると、対数関数の性質を用いて、

$$
\Delta \ln X = \ln (X + \Delta x) - \ln X = \ln (1 + \frac{\Delta x}{X}) \approx \frac{\Delta x}{X}
$$

となります。$\Delta x / X$は$X$の変化率なので、この式から、$X$が1％変化することと$\ln X$が0.01変化することはほぼ同じであることがわかります。すると、「$X$が1％変化する」＝「$\ln X$が$0.01$変化する」＝「$\ln Y$が$0.01 \times \beta_1$変化する」＝「$Y$が$\beta_1$％変化する」となります（西山他（2019）P.107）。

#### どちらか一方の辺が自然対数の場合 {.unnumbered}

$$
\ln Y = \beta_0 + \beta_1 X + u \\
Y = \beta_0 + \beta_1 \ln X + u
$$

被説明変数$\ln Y$が自然対数、説明変数$X$がレベルのとき、係数$\beta_1$は、説明変数$X$が1単位変化したときに被説明変数$Y$が$\beta_1$％変化することを示します。このとき、$\beta_1$を**偏弾性値**と呼びます。

逆に、被説明変数$Y$がレベル、説明変数$\ln X$が自然対数の場合、係数$\beta_1$は、説明変数$X$が1％変化したときに被説明変数$Y$が$\beta_1/100$単位変化することを示します。

### 多項式モデル {.unnumbered}

$$
Y = \beta_0 + \beta_1 X + \beta_2 X^2 + u
$$

多項式の推定式では、説明変数$X$が入る項が複数あるため、$\beta_1$、$\beta_2$単独では$X$の変化による$Y$への影響を測ることができません。$X$の変化による$Y$への影響は、右辺を$X$で微分した結果である

$$
\frac{\partial(\beta_0 + \beta_1 X + \beta_2 X^2)}{\partial X} = \beta_1 + 2 \beta_2 X
$$

で表されます。これを**限界効果**と呼びます。ただし、限界効果の大きさは$X$の値に依存するので、一定ではありません。そこで、限界効果の$X$を$X$の平均値$\overline{X}$で置き換えた**平均限界効果**$\beta_1 + 2 \beta_2 \overline{X}$も、$X$の変化による$Y$への影響を測る値をして使用されます。

なお、上記の例では、限界効果がゼロ、すなわち$\beta_1 + 2 \beta_2 X = 0$とおいて、$X$について解くと、$X = -\beta_1 / 2 \beta_2$が$Y$を最大もしくは最小にする$X$の値であることが計算できます。

### 交互作用モデル {.unnumbered}

$$
Y = \beta_0 + \beta_1 X_1 + \beta_2 X_2 + \beta_3 X_1 X_2 + u
$$

交互作用モデルには、複数の変数の掛け算である**交差項**（ここでは$X_1 X_2$）が入っています。これは、説明変数$X_1$と$X_2$が互いに影響しながら相乗効果として被説明変数$Y$に影響するメカニズムを捉えています。

例えば、被説明変数$Y$が給与額、説明変数$X_1$と$X_2$がそれぞれ教育年数と勤続年数の交互作用モデルを推定すると、給与額は教育年数、勤続年数それぞれ単独の影響だけでなく、教育年数と勤続年数の相乗効果の影響も受けることを想定していることになります（山本（2015）P.40）。

上記の交互作用モデルにおける説明変数$X_1$の限界効果は$\beta_1 + \beta_3 X_2$、平均限界効果は$\beta_1 + \beta_3 \overline{X_2}$となります。

### ダミー変数 {.unnumbered}

#### 切片ダミーの場合 {.unnumbered}

$$
Y = \beta_0 + \beta_1 D + \beta_2 X + u
$$

切片ダミーは、ダミー変数$D$が単独の項として推定式に入っているモデルであり、被説明変数$Y$の平均的な水準が属性により異なるメカニズムを捉えます。

例えば、被説明変数$Y$が給与額、説明変数$X$が勤続年数のモデルで、男性なら1、女性なら0をとる「男性ダミー変数」$D$を考えます。このとき、男性の給与額は$Y = (\beta_0 + \beta_1) + \beta_2 X$、女性の給与額は$Y = \beta_0 + \beta_2 X$で表されるため、男性ダミー$D$の係数$\beta_1$は給与額の男性プレミアム（またはディスカウント）を捉えたものと解釈できます。

なお、「男性ダミー変数」$D$の係数$\beta_1$が捉えているのは、比較の基準である女性の給与額との差であり、男性の給与額の絶対的な水準を示すものではありません。また、$\beta_1$は比較の基準である女性の給与額に関する情報は一切もっていません。

#### 傾きダミーの場合 {.unnumbered}

$$
Y = \beta_0 + \beta_1 X + \beta_2 D X+ u
$$

傾きダミーは、ダミー変数$D$が説明変数$X$との交差項として推定式に入っているモデルであり、説明変数$X$の影響が属性により異なるメカニズムを捉えます。

例えば、被説明変数$Y$が給与額、説明変数$X$が勤続年数のモデルで、男性なら1、女性なら0をとる「男性ダミー変数」$D$を考えます。このとき、男性の給与額は$Y = \beta_0 + (\beta_1 + \beta_2) X$、女性の給与額は$Y = \beta_0 + \beta_1 X$で表されるため、男性ダミー$D$の係数$\beta_2$は給与額に対する勤続年数の効果を増幅（または縮小）させる影響を捉えたものと解釈できます。

なお、「男性ダミー変数」$D$の係数$\beta_2$が捉えているのは、比較の基準である女性の勤続年数効果との差であり、男性の勤続年数効果を示すものではありません。また、$\beta_2$は比較の基準である女性の勤続年数効果に関する情報は一切もっていません。

## 単回帰モデル

線形単回帰モデル$Y = \beta_0 + \beta_1 X + u$を最小2乗法で推定するには、`estimatr`パッケージの`lm_robust()`関数で`formula`引数を`Y ~ X`と設定します。

`se_type`引数は計算する標準誤差の種類を指定します。`classical`を指定すると均一分散を仮定した標準誤差を使用しますが、上記の通り経済データは不均一分散であることが一般的であるため、不均一分散に頑健な標準誤差（ホワイトの標準誤差）の`HC1`か、デフォルトの`HC2`を使用するとよいでしょう。`se_type`引数の指定方法に関する数学的な解説は、[公式ウェブサイト](https://declaredesign.org/r/estimatr/articles/mathematical-notes.html#lm_robust-notes)を参照してください。

`lm_robust()`関数が返すオブジェクトを`summary()`関数で出力すると、係数の推定値、標準誤差、t値、p値、信頼区間の下限・上限値、決定係数、F検定の結果が表示されます。

### 実証例4.1 線形単回帰

西山他（2019）P.128～129の実証例4.1のデータを用い、実質賃金（wage）を被説明変数、労働生産性（productivity）を説明変数として、線形単回帰モデルを推定します。標準誤差は`se_type = "HC1"`と設定し、不均一分散に対して頑健な標準誤差（ホワイトの標準誤差）を使用します。

この結果は、$実質賃金の推定量 = 276.13 + 0.55\,労働生産性$ を意味しており、定数項と労働生産性の係数はどちらもp値が0.05より小さく、有意水準5％で帰無仮説が棄却されます。この結果から、統計的には労働生産性が100円上昇すると賃金が55円上がる傾向があると解釈できます。

```{r}
# CSVデータを読み込み
data <- readr::read_csv(file = "data_nishiyama/ch04/ch04_wage.csv",
                        col_names = TRUE,
                        col_types = "ddd",
                        skip = 0)

# GGally::ggpairs()関数でペアプロットを出力
data %>% 
  dplyr::select(productivity, wage) %>% 
  GGally::ggpairs()
```

```{r}
# estimatr::lm_robust()関数でwageをproductivityに回帰
result <- estimatr::lm_robust(formula = wage ~ productivity,
                              data = data,
                              se_type = "HC1", # 標準誤差の設定（classical, HC0, HC1, HC2, HC3, CR0, CR2）
                              alpha = 0.05) # 有意水準

# 回帰した結果を出力
summary(result)

# 回帰した結果をデータフレーム形式で出力
estimatr::tidy(result)
```

## 重回帰モデル

重回帰モデルは、次のように説明変数を2つ以上もつ回帰モデルのことです。

$$
Y_i = \beta_0 + \beta_1X_{1i} + \beta_2X_{2i} + \dots + \beta_kX_{ki} + u_i \quad (i = 1,\, \ldots,\, n)
$$

### 欠落変数バイアス {.unnumbered}

重回帰モデルを使用する主な目的は、最小2乗法の仮定3「説明変数と誤差項が無相関」が成立しない原因の一つである**欠落変数バイアス（omitted variable bias）**に対処するためです。

欠落変数バイアスは、被説明変数$Y_i$に影響を及ぼす変数を説明変数に含んでいないことによって起こります。こうした変数を**交絡因子（confounding factor）**と呼びます。

重回帰分析では、交絡因子の可能性がある変数を説明変数に追加し、欠落変数バイアスの問題を回避します。この作業を**コントロール**と呼び、追加される変数を**コントロール変数**と言います。コントロール変数は欠落変数バイアスを回避するためにモデルに追加されるため、コントロール変数が被説明変数に与える影響を推定することは主たる目的ではありません。

### 多重共線性 {.unnumbered}

多重共線性には2つのケースがあります。

一つは**完全な多重共線性（perfect multicollinearity）**で、ある説明変数が他の説明変数の線形和によって表される場合が該当します。このとき、最小2乗推定量が一意に定まらないため、推定不能になります。

もう一つは**不完全な多重共線性**で、説明変数間に強い相関がある場合が該当します。一般的に多重共線性というときはこちらを差すことが多いでしょう。多重共線性が発生すると、推定量の分散が大きくなり、係数の正確な推定が困難になります。

多重共線性には有効な解決策はありません。重回帰モデルでは欠落変数バイアスを回避するためにコントロール変数を追加していることが多く、多重共線性に対処するためにコントロール変数を除外すれば、欠落変数バイアスを回避することができなくなるためです。

末石（2015）P.18では、「明らかに不要な説明変数が入っているときは別として、多重共線性をなくそうとあれこれと工夫をするよりも、多くの場合は放置しておくのが無難」、「多重共線性はないに越したことはないが、完全な多重共線性とは異なり、論理的な欠陥ではない」、「推定量の分散は大きくなるが、それは標準誤差に反映されるので、検定をしたり信頼区間を求める際には、特に問題にならない」としています。

### 変数選択の指針 {.unnumbered}

ここでは、重回帰分析にとって重要な「どの変数を推定式に含めるべきか」について解説します。詳細は西山他（2019）P.185を参照してください。

#### 1. 欠落変数バイアスを避けられるか {.unnumbered}

興味がある説明変数が被説明変数に与える影響を正しく推定するためには、[その説明変数と相関し、かつ被説明変数に影響を与える変数]{.underline}をコントロール変数として回帰モデルに含める必要があります。コントロール変数について注意すべき点は次の通りです。

-   コントロール変数は分析対象として興味がなくても良い。
-   興味のある説明変数と無関係なコントロール変数を入れる必要はない。
-   コントロール変数に関する欠落変数バイアスを考慮する必要はない。
-   コントロール変数の係数は一致推定できず、係数の解釈は困難である（符号条件などが直感に反する結果でも気にする必要はない）。

#### 2. 興味のある説明変数の影響の解釈が変わりうるか {.unnumbered}

重回帰分析では、モデルにどの変数を入れるかによって、係数の解釈が変わりえます。特に、[興味ある説明変数が被説明変数に影響を与える経路の中間にある変数（**中間経路の変数**）をモデルに含めると、係数が本来の研究対象とは異なる解釈を持つ可能性があります]{.underline}。これを**過剰制御**と呼びます。

例えば、被説明変数を賃金、興味がある説明変数を教育として、教育が賃金に与える影響を分析する場合を考えます。ここで、変数として職業を入れると、職業は教育が賃金に影響を与える経路の中間に位置します。この時、教育の係数は、職業を固定した場合に教育の変化が賃金に与える影響を表すと解釈できますが、教育の変化は職業の変化を通じて賃金にも影響すると想定されるため、教育の係数は教育が賃金に与える影響すべてを捉えることができなくなります。

#### 3. 推定量の分散を小さくできるか {.unnumbered}

重回帰モデルに変数を追加する場合、[興味がある説明変数と相関している変数を追加すると、興味がある説明変数の係数の推定精度が悪化]{.underline}します。一方で、[被説明変数に影響を与える変数を追加すると、モデルの推定誤差が改善]{.underline}します。このように、変数の追加にはトレードオフがあります。

#### 1～3のどの基準を優先すべきか {.unnumbered}

[重回帰分析をどのような目的で用いるかによって、変数選択の際に優先すべき基準が変化]{.underline}します。

**興味がある説明変数の係数を推定する場合**：　1. 欠落変数バイアスの回避と、2. 説明変数の影響の解釈を優先すべきで、3. 推定量の分散は副次的な問題になります。

**被説明変数の予測を行う場合**：　3. モデルの推定誤差を減少させることを優先すべきで、1. 欠落変数バイアスの回避や、2. 説明変数の影響の解釈は副次的な問題になります。

### 実証例5.1・5.4 線形重回帰

西山他（2019）P.151～152の都道府県別データを用い、信頼関係の強さと規範意識が経済成長に与える影響を、教育水準と初期時点での豊かさをコントロールして推定します。使用する変数は次の通りです。詳細は、西山他（2019）第5章の9節（P.191）と補論A（P.203）を参照してください。

-   y80：　1980年時点の人口1人当たりGDP（100万円）
-   y99：　1999年時点の人口1人当たりGDP（100万円）
-   trust80：　1980年時点の信頼関係の強さ（標準化した値）
-   norm80：　1980年時点の規範意識の強さ（標準化した値）
-   education80：　1980年時点の教育水準（標準化した値）
-   did：　人口集中地区に居住する人口の割合

```{r}
# CSVデータを読み込み
data <- readr::read_csv(file = "data_nishiyama/ch05/youdou.csv",
                        col_names = TRUE,
                        col_types = NULL,
                        skip = 0)

# 西山他（2019）P.143～144に従い、各都道府県の人口1人当たりGDPの年平均経済成長率を計算
data %<>% 
  dplyr::mutate(ln_y80 = log(y80),
                ln_y99 = log(y99),
                gr_80_99 = 100 * (ln_y99 - ln_y80) / 19)

# GGally::ggpairs()関数でペアプロットを出力
data %>% 
  dplyr::select(gr_80_99, trust80, norm80, education80, ln_y80, ln_y99, did) %>% 
  GGally::ggpairs()
```

まず、1980～1999年の年平均経済成長率を、信頼関係の強さと規範意識それぞれで説明する単回帰モデルを推定します。

これらモデルは、信頼関係の強さと規範意識の係数のp値がともに0.05より小さく、係数が有意であることを示しています。

```{r}
result <- estimatr::lm_robust(formula = gr_80_99 ~ trust80,
                              data = data,
                              se_type = "HC1",
                              alpha = 0.05)

summary(result)
```

```{r}
result <- estimatr::lm_robust(formula = gr_80_99 ~ norm80,
                              data = data,
                              se_type = "HC1",
                              alpha = 0.05)

summary(result)
```

次に、説明変数に、教育水準と、豊かさの代理変数として1980年時点の対数GDP水準を追加した重回帰モデルを推定します。

信頼関係の強さの係数の推定値は、単回帰モデルの0.22から0.02へと大幅に低下していることが確認できます。単回帰モデルでは、教育水準や豊かさが経済成長率に与える影響が、誤って信頼関係の強さの影響として推定されていた可能性が示唆されます。また、信頼関係の強さの係数のp値は0.79と大きく、係数は有意ではありません。

```{r}
result <- estimatr::lm_robust(formula = gr_80_99 ~ trust80 + education80 + ln_y80,
                              data = data,
                              se_type = "HC1",
                              alpha = 0.05)

summary(result)
```

一方、規範意識の係数の推定値は重回帰モデルでも0.34と小さくなく、経済学的に意味のある結果（規範意識は経済成長率にとって重要な要素）であると考えられます。また係数のp値は0.018と、有意水準5％で統計的に有意であるといえます。

```{r}
result <- estimatr::lm_robust(formula = gr_80_99 ~ norm80 + education80 + ln_y80,
                              data = data,
                              se_type = "HC1",
                              alpha = 0.05)

summary(result)
```

### 実証例5.5 多項式モデル {.unnumbered}

1980～1999年の年平均経済成長率を、1980年時点のGDP水準（対数をとらない値）の2次多項式で説明するモデルを推定します。

2乗の項は、あらかじめ`dplyr::mutate()`関数などを使用して計算しておくか、もしくは`I(変数 ^ 2)`として`lm_robust()`関数の回帰式に含めます。

推定結果は、1980年時点GDPの項、その2乗項ともに係数のp値が0.05より大きく、有意ではありません。ただし、それだけでは1980年時点GDPが経済成長率に影響を与えるかどうかは判断できません。判断するためには、1980年時点GDPの項と2乗項の係数がどちらも同時にゼロであるという**結合仮説**をF検定する必要があります。

推定結果においてF検定のp値をみると0.05より小さく、「1980年時点GDPの項と2乗項の係数がどちらも同時にゼロ（＝1980年時点GDPの影響はない）」という帰無仮説が棄却されます。

```{r}
result <- estimatr::lm_robust(formula = gr_80_99 ~ y80 + I(y80 ^ 2),
                              data = data,
                              se_type = "HC1",
                              alpha = 0.05)

summary(result)
```

なお、推定結果から、限界効果は$-1.226 + 2 \times0.089 \times 1980年時点GDP$と計算できます。平均限界効果は、1980年時点GDPの平均値が3.876なので、$-1.226 + 2 \times0.089 \times 3.876 \approx -0.536$となります。

```{r}
# 平均限界効果の計算
result$coefficients["y80"] + 2 * result$coefficients["I(y80^2)"] * mean(data$y80)
```

```{r}
# 多項式モデルを推定した回帰曲線をプロット
data %>% 
  dplyr::mutate(fitted = result$fitted.values) %>% 
  ggplot() + 
  geom_point(mapping = aes(x = y80, y = gr_80_99)) +
  geom_line(mapping = aes(x = y80, y = fitted))
```

### 実証例5.6 ダミー・交互作用モデル {.unnumbered}

1980～1999年の年平均経済成長率を、1980年時点の対数GDP水準で説明するモデルに、切片ダミー変数と傾きダミー変数を追加します。

追加するダミー変数は、人口集中地区に居住する割合を示す変数（`did`）が0.4より大きいときに1をとる「都市化ダミー」です。

```{r}
# 都市化ダミー変数を追加
data %<>% 
  dplyr::mutate(dummy_1 = 1 * (did > 0.4))
```

傾きダミー変数と1980年時点の対数GDP水準の交差項は、`dummy * ln_y80`として`lm_robust()`関数の回帰式に含めます。

推定結果をみると、切片ダミーの係数は-0.176、傾きダミーの係数は0.064となっていますが、p値はどちらも0.05より大きく有意ではありません。

なお、1980年時点の対数GDP水準の係数-1.911は、1980年時点のGDPが1％増加すると、1980～1999年の年平均経済成長率が1.911％ポイント低下することを意味しています。

```{r}
result <- estimatr::lm_robust(formula = gr_80_99 ~ dummy_1 + ln_y80 + dummy_1 * ln_y80,
                              data = data,
                              se_type = "HC1",
                              alpha = 0.05)

summary(result)
```

### 実証例5.7 ダミー・交互作用モデル {.unnumbered}

1980～1999年の年平均経済成長率を、実証例5.6で作成した都市化ダミー変数と、1980年時点の対数GDP水準が1.4より大きい場合に1をとる「豊かさダミー変数」で説明するモデルを推定します。

```{r}
# 豊かさダミー変数を追加
data %<>% 
  dplyr::mutate(dummy_2 = 1 * (ln_y80 > 1.4))
```

```{r}
result <- estimatr::lm_robust(formula = gr_80_99 ~ dummy_1 + dummy_2 + dummy_1 * dummy_2,
                              data = data,
                              se_type = "HC1",
                              alpha = 0.05)

summary(result)
```
