# パネルデータ分析

第10章「パネルデータ分析」では、パネルデータを使用した分析手法について解説します。

**パネルデータ（panel data）**とは、[複数の経済主体]{.underline}について、[複数の時点]{.underline}で情報を観測・収集したデータです。例えば、47都道府県を対象に10年間の四半期別GDPの値を収集したデータが、パネルデータに該当します。

これに対し、[複数の経済主体]{.underline}について[単一の時点]{.underline}で情報を観測したデータを**横断面データ（cross section data）**、[ある経済主体]{.underline}について[複数の時点]{.underline}で情報を観測したデータを**時系列データ（time series data）**と言います。したがって、パネルデータは横断面データと時系列データを組み合わせたデータと言えます。

パネルデータは、サンプルサイズが経済主体数×時点数のため、横断面データや時系列データに比べて一般的に情報量が多いメリットがあります。また、パネルデータでは、横断面データや時系列データでしばしば問題になる欠落変数バイアスに対処可能な**固定効果モデル**や、特定の政策やイベントがデータに及ぼす因果関係を検証する**差の差分析（difference-in-difference、DID）**といった分析手法を活用することができます。

## 第10章の準備

### パッケージのインポート

```{r, paged.print=FALSE}
library(broom)
library(estimatr)
library(fixest)
library(ggplot2)
library(lmtest)
library(magrittr)
library(sandwich)
library(tidyverse)
```

### 外部データセットの取得

この章では、西山 他（2019）のデータセットを使用します。[西山 他（2019）のサポートウェブサイト](http://www.yuhikaku.co.jp/books/detail/9784641053854)からデータファイルを取得し、各自の実行環境のワーキングディレクトリ直下に`data_nishiyama`フォルダを作成して、その中に格納してください。

プールされたOLS推定と固定効果モデルの実例では、西山 他（2019）第6章「パネルデータ分析」で紹介されている、[Asai, Kambayashi and Yamaguchi (2015)](https://doi.org/10.1016/j.jjie.2015.05.009)のデータセットを使用します。これは、保育所の整備が女性の就業率に与える影響を分析するためのデータセットであり、母親の就業率、保育所の定員率、母親の平均年齢などのデータが、都道府県別・年別（1990〜2010年、5年毎）のパネルデータの形で格納されています。データの詳細については、西山 他（2019）P.242〜246を参照してください。

ここでは、対象時点を2000〜2010年の3時点、対象世帯を全世帯、核家族、三世代家族のうち全世帯とするため、`dplyr::filter()`関数で対象データを抽出しています。

```{r, paged.print=FALSE}
# CSVデータを読み込み
data_nishiyama_06 <- readr::read_csv(file = "data_nishiyama/ch06/yamaguchi.csv", # ファイルパス／URL（拡張子が必要）
                        col_names = TRUE, # ヘッダー（列名データ）の有無／列名指定  
                        col_types = NULL, # 各列の型の指定（c：文字列型、d：数値型、D：日付型、l：論理値型）
                        skip = 0 # 読み込み時に上からスキップする行数
                        )

# 推計対象として2000〜2010年の全世帯のデータを抽出
data_nishiyama_06 %<>% 
  dplyr::filter(year >= 2000, 
                year <= 2010,
                hh.type == "all"
                )
```

## パネルデータのモデル

パネルデータの線形回帰モデルは、一般的に次のように書くことができます。$i$は経済主体（個人、都道府県など）に関する$N$個のインデックス（$i=1, \dots, N$）、$t$は時点に関する$S$個のインデックス（$t=1, \dots, S$）です。

$$
\begin{aligned}
Y_{i,t} = \beta_0 &+ \beta_1 X_{1,i,t} + \beta_2 X_{2,i,t} + \cdots + \beta_k X_{k,i,t} + u_{X,i,t}\\
&+ \alpha_1 I_{1,i} + \alpha_2 I_{2,i} + \cdots + \alpha_l I_{l,i} + u_{I,i} \\
&+ \gamma_1 T_{1,t} + \gamma_2 T_{2,t} + \cdots + \gamma_m T_{m,t} + u_{T,t}
\end{aligned}
$$

ここで、

-   $X_{1,i,t} \cdots X_{k,i,t}$：経済主体$i$と時点$t$の両方に応じて値が変化し得る$k$個の変数（各経済主体の消費額など）
-   $I_{1,i} \cdots I_{l,i}$：経済主体$i$に応じて変わり得るが、時点$t$では変化しない$l$個の変数（人種・性別など各経済主体の属性）
-   $T_{1,t} \cdots T_{m,t}$：経済主体$i$では変化しないが、時点$t$に応じて値が変化し得る$m$個の変数（年数や景気後退など経済全体の動向）

です。なお、$u_{X,i,t}$、$u_{I,i}$、$u_{T,t}$はそれぞれ変数$X$、$Z$、$W$に対応する誤差項です。

### パネルデータ分析の標準誤差

パネルデータでは、時系列データと同様に、同じ経済主体$i$の変数$X_{i,t}$が過去の値と相関をもつ**系列相関（serial correlation）**もしくは**自己相関（autocorrelation）**が頻繁に見られます。系列相関があると、最小2乗法（OLS）の仮定2（標本の無作為抽出）が成立しないため、データが無作為抽出（i.i.d）であるとの仮定に基づく標準誤差を使用することができません。

そこでパネルデータ分析では、**クラスター構造に頑健な標準誤差（cluster robust standard error）**と呼ばれる標準誤差を使用します。パネルデータでは、同一の経済主体$i$について得られる時系列データが1つのkらすたーを形成していると考えることができます。クラスター構造に頑健であるとは、クラスター内の相関構造を自由に許容指定ことを意味します（西山 他（2019）P.229）。

なお、クラスター構造に頑健な標準誤差は、不均一分散に対しても頑健になっています。したがって、**不均一分散と自己相関がある場合でも一致性がある（heteroskedasticity and autocorrelation consistent、HAC）漸近分散推定量に基づく標準誤差（HAC standard error）**とも呼ばれます。

## プールされたOLS推定

パネルデータの特徴である経済主体$i$や時点$t$といった情報を使用せず、すべてのデータを一緒くたにして最小2乗法（OLS）を適用することを、**プールされたOLS推定（pooled OLS）**と言います。

これは、パネルデータの一般的な線形回帰モデルにおける変数$I_{1,i} \cdots I_{l,i}$、$T_{1,t} \cdots T_{m,t}$を使用せず、

$$
Y_{i,t} = \beta_0 + \beta_1 X_{1,i,t} + \beta_2 X_{2,i,t} + \cdots + \beta_k X_{k,i,t} + u_{X,i,t}
$$

をOLS推定することを意味します。

もし、欠落変数などの問題から変数$X_{1,i,t} \cdots X_{k,i,t}$と誤差項$u_{X,i,t}$が相関している場合、最小2乗法（OLS）の仮定3（説明変数と誤差項が無相関）が成立せず、OLS推定量は不偏性と一致性を持ちません。

### 実例：プールされたOLS推定

西山 他（2019）P.231に掲載されている「実証例6.3 保育所が母親の就業に与える影響のプールされたOLS推定の標準誤差」と同様に、母親就業率（`emp.rate`）を被説明変数、保育所定員率（`cap.rate`）を説明変数として、プールされたOLS推定を行います。

プールされたOLS推定は、通常のOLS推定と同様に`stats::lm()`関数で推定します。推定結果に`lmtest::coeftest()`関数を適用し、`vcov`引数に`sandwich::vcovCL()`関数を指定して、クラスター構造に頑健な標準誤差を出力します。

```{r, paged.print=FALSE}
# プールされたOLSを推定
model_pooled <- stats::lm(formula = emp.rate ~ cap.rate, 
                          data = data_nishiyama_06
                          )

# クラスター構造に頑健な標準誤差を出力
lmtest::coeftest(model_pooled,
                 vcov = sandwich::vcovCL(model_pooled, cluster = ~ pref + year, type = "HC3"))
```

なお、`sandwich`パッケージでは他にも様々な標準誤差を計算することができます。詳細は`sandwich`パッケージの[公式ウェブサイト](https://sandwich.r-forge.r-project.org/index.html)を参照してください。

```{r, paged.print=FALSE}
# ホワイトの標準誤差
lmtest::coeftest(model_pooled,
                 vcov = sandwich::vcovHC(model_pooled, type = "HC1"))

# HAC標準誤差
lmtest::coeftest(model_pooled,
                 vcov = sandwich::vcovHAC(model_pooled))

# ニューウィー＝ウェストの標準誤差
lmtest::coeftest(model_pooled,
                 vcov = sandwich::NeweyWest(model_pooled))
```

プールされたOLSは、次の固定効果モデルと同様に`fixest`パッケージの`feols()`関数で推定することができます。`fixest::feols()`関数の使用方法は、固定効果モデルを参照してください。

```{r, paged.print=FALSE}
# プールされたOLSを推定
model_pooled <- fixest::feols(fml = emp.rate ~ cap.rate, # 回帰式 | 固定効果
                            data = data_nishiyama_06, # データ
                            se = "cluster", # 標準誤差の指定
                            cluster = ~ pref + year # クラスター構造の対象になる変数
                            )

# 推定結果を出力
summary(model_pooled)
```

## 固定効果モデル

上記の一般的なパネルデータモデルをもとに、経済主体のみに関わる変数$I_{1,i} \cdots I_{l,i}$を全てまとめて$I_i$、時点のみに関わる変数$T_{1,t} \cdots T_{m,t}$を 全てまとめて$T_t$として、次のシンプルなモデルを考えます。

$F_i$は、時間を通じて変化しない各経済主体の固有の要素を全て含んだ変数と解釈でき、**個人固定効果（individual fixed effect）**と言います。また、$T_t$は、経済主体によって変化しない各時点の固有の要素を全て含んだ変数と解釈でき、**時間固定効果（time fixed effect）**と言います（西山 他（2019）P.235）。

$$
Y_{i,t} = \beta_0 + \beta_1 X_{1,i,t} + \beta_2 X_{2,i,t} + \cdots + \beta_k X_{k,i,t} + I_i + T_t + u_{i,t}
$$

このモデルでは、説明変数が$X_{1,i,t} \cdots X_{k,i,t}$、誤差項が$I_i + T_t +  u_{i,t}$になるため、$X$と$F$、$T$が相関していると最小2乗法の仮定3（説明変数と誤差項が無相関）が成立せず、係数の推定値が一致性を満たさなくなります（山本（2015）P.101）。したがって、このモデルをそのまま最小2乗法（OLS）で推定することはできません。

そこで、経済主体$i$に対応する$N$個のダミー変数$D^I_i$と、時点$t$に対応する$S$個のダミー変数$D^T_t$を作成して、それぞれ$I_i$と$T_t$に乗じます。このように、時点固定効果$I_i$と時間固定効果$T_t$を説明変数として明示的に扱うと、OLSで推定できるようになります。

こうしたモデルを**固定効果モデル（fixed effect model）**と言います。

$$
Y_{i,t} = \beta_0 + \beta_1 X_{1,i,t} + \beta_2 X_{2,i,t} + \cdots + \beta_k X_{k,i,t} + \sum^{N}_{i}{D^I_iI_i} + \sum^{S}_{t}{D^T_tT_t} + u_{i,t}
$$

なお、個人固定効果$I_i$のみを入れた個人固定効果モデルは、各変数について全時点の平均値との差をとる方法（**within推定**、星野 他（2023）P.268）や、前期からの階差をとる方法（**差分モデル（first difference model）**、（山本（2015）P.183））でも、OLS推定が可能です。

一方、時間固定効果$T_t$のみを入れた時間固定効果モデルは、各変数について全経済主体の平均値との差をとる方法（西山 他（2019）P.235）でも、OLS推定が可能です。

### 実例：個人固定効果

西山 他（2019）P.231に掲載されている「実証例6.2 保育所が母親の就業に与える影響の固定効果推定」と同様に、母親就業率（`emp.rate`）を被説明変数、保育所定員率（`cap.rate`）を説明変数、都道府県（`pref`）を個人固定効果として、固定効果モデルを推定します。

固定効果モデルの推定には、`fixest`パッケージの`feols()`関数を用います。推定する回帰式は`fml`引数に`y ~ x | fe1 + fe2`の形式で指定します。`|`の前が被説明変数と説明変数、`|`の後ろが固定効果の変数です。なお、標準誤差を設定する`se`引数には、クラスター構造に頑健な標準誤差である`cluster`を指定します。

個人固定効果モデルの推定の結果、保育所定員率（`cap.rate`）の係数は0.805となり、保育所定員率が1ポイント上昇すると母親就業率が0.805ポイント上昇する傾向があることを示しています。クラスター構造に頑健な標準誤差は0.039と計算でき、係数の推定値は1％の有意水準で統計的に有意であるとの結果になりました。

```{r, paged.print=FALSE}
# 個人固定効果モデルを推定
model_fe_i <- fixest::feols(fml = emp.rate ~ cap.rate | pref, # 回帰式 | 固定効果
                            data = data_nishiyama_06, # データ
                            se = "cluster", # 標準誤差の指定
                            cluster = ~ pref + year # クラスター構造の対象になる変数
                            )

# 推定結果を出力
summary(model_fe_i)
```

推定したモデルを用いて個人固定効果を出力するには、`fixest::fixef()`関数を使用します。

推定した個人固定効果は、時間によって変化しない各都道府県の属性が母親就業率に及ぼす影響を集約したものです。個人固定効果が最も大きいのは山形県の0.362、最も小さいのは和歌山県の-0.010との結果が得られました。

```{r, paged.print=FALSE}
# 固定効果を出力
fixest::fixef(model_fe_i)
```

個人固定効果の一覧をtibble形式に変換して、扱いやすくすることもできます。

```{r, paged.print=FALSE}
result_fe_i <- fixest::fixef(model_fe_i) %$% pref %>% 
  as.list() %>% 
  as_tibble() %>% 
  tidyr::pivot_longer(cols = everything(), names_to = "pref", values_to = "fe") %>% 
  dplyr::mutate(pref = factor(pref, levels = data_nishiyama_06$pref %>% unique())) %>% 
  dplyr::arrange(pref)

print(result_fe_i)
```

### 実例：時間固定効果

西山 他（2019）P.236に掲載されている「実証例6.4 保育所が母親の就業に与える影響の時間効果を入れた分析」と同様に、母親就業率（`emp.rate`）を被説明変数、保育所定員率（`cap.rate`）を説明変数、年（`year`）を時間固定効果として、固定効果モデルを推定します。

時間固定効果モデルの推定の結果、保育所定員率（`cap.rate`）の係数は0.585となり、保育所定員率が1ポイント上昇すると母親就業率が0.585ポイント上昇する傾向があることを示しています。クラスター構造に頑健な標準誤差は0.071と計算でき、係数の推定値は5％の有意水準で統計的に有意であるとの結果になりました。

なお、推定結果をレポートなどに記載する際、時間効果の係数は記載せず、モデルに時間効果が入っていることを示すにとどるのが一般的です。時間効果の係数は、分析の目的上それほど興味があるわけではないためです（西山 他（2019）P.236）。

```{r, paged.print=FALSE}
# 時間固定効果モデルを推定
model_fe_t <- fixest::feols(fml = emp.rate ~ cap.rate | year, # 回帰式 | 固定効果
                            data = data_nishiyama_06, # データ
                            se = "cluster", # 標準誤差の指定
                            cluster = ~ pref + year # クラスター構造の対象になる変数
                            )

# 推定結果を出力
summary(model_fe_t)
```

### 実例：個人・時間固定効果

西山 他（2019）P.239に掲載されている「実証例6.5 保育所が母親の就業に与える影響の都道府県効果と年効果を入れた分析」と同様に、母親就業率（`emp.rate`）を被説明変数、保育所定員率（`cap.rate`）を説明変数、都道府県（`pref`）と年（`year`）を個人・時間固定効果として、固定効果モデルを推定します。

個人・時間固定効果モデルの推定の結果、保育所定員率（`cap.rate`）の係数は0.090と、個人固定効果モデルの結果（0.805）、時間固定効果モデルの結果（0.585）に比べ、かなり小さくなりました。また、クラスター構造に頑健な標準誤差は0.049と計算でき、係数の推定値は10％の有意水準で統計的に有意でないとの結果になりました。

この個人・時間固定効果モデルの結果は、個人固定効果モデルや時間固定効果モデルで得られた「保育所の充実が女性の就業を促す」との結果が、欠落変数バイアスによるものである可能性を示唆しています。

```{r, paged.print=FALSE}
# 固定効果モデルを推定
model_fe_it <- fixest::feols(fml = emp.rate ~ cap.rate | pref + year, # 回帰式 | 固定効果
                      　      data = data_nishiyama_06, # データ
                      　      se = "cluster", # 標準誤差の指定
                             cluster = ~ pref + year # クラスター構造の対象になる変数
                      　      )

# 推定結果を出力
summary(model_fe_it)
```

### 実例：固定効果モデルの比較

`fixest::etable()`関数を使用すると、西山 他（2019）P.245の表6-5のように、`fixest::feols()`関数で推定した結果を一覧にして比較することができます。

```{r, paged.print=FALSE}
# 推定した固定効果モデルの結果を一覧にして出力
fixest::etable(model_pooled, model_fe_i, model_fe_t, model_fe_it)
```

## ハウスマン検定

## 変量効果モデル

## ダイナミックパネル

## 差の差分析

## 因果インパクト分析
