# 探索的データ分析

第6章「探索的データ分析（Exploratory Data Analysis）」では、データの内容を理解するための方法を解説します。これは、本格的な統計モデルを構築する方針を立てるための重要なプロセスです。

Wickham & Grolemund（2017）は、探索的データ分析について次のように説明しています。

1.  分析対象のデータについて問いを立てる。
2.  可視化、変換、モデル化により、問いに対する解を探る。
3.  得られた解をもとに、新たな問いを立てる。
4.  このサイクルを繰り返す。

このように、探索的データ分析には本来決まったやり方が存在するわけではありません。とはいえ、「問いの立て方」や「解の探り方」には一般的によく利用される手法があるため、この章ではそうした手法について解説します。

## 第6章の準備

### パッケージのインポート

```{r, results='hide', warning=FALSE, message=FALSE, paged.print=FALSE}
library(corrplot)
library(corrr)
library(DataExplorer)
library(GGally)
library(magrittr)
library(SmartEDA)
library(tidyverse)
library(psych)
```

### ggplot2の設定

第2章で紹介した`ggplot2`の設定です。筆者の実行環境はMacのため、Windowsの設定はコメントアウトしています。

```{r, paged.print=FALSE}
# Windowsのグラフ設定（筆者の実行環境では不要のためコメントアウト）
# windowsFonts("MEIRYO" = windowsFont("Meiryo UI"))
# windowsFonts("YUGO" = windowsFont("Yu Gothic UI"))
# theme_set(theme_light(base_family = "YUGO"))

# Macのグラフ設定
theme_set(theme_light(base_family = "HiraKakuProN-W3"))
```

## データの中身（記述統計量）

まず、データが何を含んでいるか確認します。

`summary()`関数は、各変数の記述統計量を出力する関数です。数値型の変数は、平均、中央値、最大値、最小値、四分位数が出力されます。離散型変数のうち、因子型（factor型）の変数は要素毎のサンプル数が出力されます。

```{r, paged.print=FALSE}
# データをコンソールに出力
diamonds

# データの変数名を出力
colnames(diamonds)

# データの記述統計量を出力
summary(diamonds)
```

因子型でない離散型変数（文字列型など）について要素毎のサンプル数を出力する場合は、あらかじめ因子型に変換し、`summary()`関数を適用します。

```{r, paged.print=FALSE}
mpg %>% 
  dplyr::mutate(across(.cols = where(is.character), .fns = as.factor)) %>% 
  summary()
```


`psych::describe()`関数は、各変数の記述統計量や分布に関する情報を出力する関数です。平均、中央値、標準偏差に加え、刈り込み平均（trimmed）、中央絶対偏差（mad）、レンジ（最大値と最小値の差）、歪度（skew）、尖度（kurtosis）、標準誤差（se）が出力されます。

```{r, paged.print=FALSE}
# データの記述統計量や分布に関する情報を出力
psych::describe(diamonds)
```


## データの分布

次に、データに含まれる変数がどのように分布しているかを、第4章で解説した`ggplot2`パッケージの関数を使用して可視化します。

### 離散型変数の度数分布

離散型変数の度数分布を出力するには`dplyr::count()`関数を使用します。

```{r, paged.print=FALSE}
diamonds %>% 
  dplyr::count(cut)
```

離散型変数の度数分布を可視化するには、度数棒グラフを使用します。

```{r, paged.print=FALSE}
diamonds %>% 
  ggplot(mapping = aes(x = cut)) +
  geom_bar()
```

### 連続型変数の度数分布

連続型変数の度数分布を出力するには、`dplyr::count()`関数と`ggplot2::cut_width()`関数を使用します。

```{r, paged.print=FALSE}
diamonds %>% 
  dplyr::count(ggplot2::cut_width(carat, 0.5))
```

連続型変数の度数分布を可視化するには、ヒストグラムを使用します。

```{r, paged.print=FALSE}
diamonds %>% 
  ggplot(mapping = aes(x = carat)) +
  geom_histogram(binwidth = 0.5)
```

連続型変数の度数分布をグループ別に可視化するには、`geom_freqpoly()`関数を使用します。

```{r, paged.print=FALSE}
diamonds %>% 
  ggplot(mapping = aes(x = carat, color = cut)) +
  geom_freqpoly(binwidth = 0.1)
```

連続型変数の度数を標準化して密度をグループ別に可視化するには、`mapping = aes(y = ..density..)`を指定して、`geom_fredpoly()`関数を使用します。

```{r, paged.print=FALSE}
diamonds %>% 
  ggplot(mapping = aes(x = price, y = ..density.., color = cut)) +
  geom_freqpoly(binwidth = 500)
```

### 外れ値

外れ値や異常値をグラフで確認するには、ヒストグラムを使用し、`coord_cartesian()`関数の`ylim`引数にY軸の下限・上限値を指定して、Y軸方向に図表を拡大します。

なお、`scale_y_continuous()`関数の`limits`引数に下限・上限を指定する方法でもY軸の表示範囲を変えることができますが、下限・上限の範囲外にあるデータが表示されなくなるため、単に拡大するだけであれば`coord_cartesian()`関数を用いるほうが良いでしょう。

```{r, paged.print=FALSE}
diamonds %>% 
  ggplot(mapping = aes(x = y)) +
  geom_histogram() +
  coord_cartesian(ylim = c(0, 50))
```

グループ別に外れ値を可視化する場合は、箱ひげ図を使用します。

```{r, paged.print=FALSE}
diamonds %>% 
  ggplot(mapping = aes(x = cut, y = carat)) +
  geom_boxplot()
```

## データの関係性

データに含まれる変数が互いにどのような関係にあるかを、`ggplot2`パッケージの関数を使用して可視化します。

### 離散型変数の関係性

離散型変数の観測値の組み合わせの分布を可視化するには、`geom_count()`関数の度数バブルチャートや、`geom_tile()`関数のヒートマップを使用します。

```{r, paged.print=FALSE}
diamonds %>% 
  ggplot(mapping = aes(x = cut, y = color)) +
  geom_count()
```

```{r, paged.print=FALSE}
diamonds %>% 
  dplyr::count(cut, color) %>% 
  ggplot(mapping = aes(x = cut, y = color, fill = n)) +
  geom_tile()
```

### 連続型変数の関係性

連続型変数の観測値の組み合わせの分布を可視化するには、`geom_point()`関数の散布図や、`geom_bin2d()`関数、`geom_hex()`関数のヒートマップを使用します。

データサイズが大きい場合は、`geom_point()`関数の実行に時間がかかるため、`geom_bin2d()`関数や`geom_hex()`関数を用いるのが効果的です。

```{r, paged.print=FALSE}
diamonds %>% 
  ggplot(mapping = aes(x = carat, y = price)) +
  geom_point(alpha = 0.05)
```

```{r, paged.print=FALSE}
diamonds %>% 
  ggplot(mapping = aes(x = carat, y = price)) +
  geom_bin2d(bins = 100) # X軸・Y軸の階級数（デフォルトは30）
```

```{r, paged.print=FALSE}
diamonds %>% 
  ggplot(mapping = aes(x = carat, y = price)) +
  geom_hex(bins = 50) # X軸・Y軸の階級数（デフォルトは30）
```

## 相関関係・ペアプロット

### 相関係数行列

`cor()`関数で相関係数行列を出力します。ここではサンプルデータセットとして`mtcars`データセットを使用しています。

```{r, paged.print=FALSE}
cor(mtcars)
```

### corrplotパッケージ

R標準の`cor()`関数の出力結果では見にくいため、`corrplot`パッケージを使用して相関係数行列を可視化します。

```{r, paged.print=FALSE}
# cor()関数で相関係数行列を計算し、その結果をcorrplot::corrplot()関数に渡す
mtcars %>% 
  cor() %>% 
  corrplot::corrplot(method = "square", # 可視化方法（"circle", "square", "ellipse", "number", "shade", "color", "pie"）
                     type = "full", # 表示形式（"full", "upper", "lower"）
                     addCoef.col = "black", # 相関係数の値の色
                     diag = FALSE, # 対角要素を表示するか
                     number.cex = 0.8, # 相関係数の値のフォントサイズ
                     number.digits = 2 # 相関係数の値の小数点以下桁数
                     )
```

`corrplot::cor.mtest()`関数を使用すると、「相関係数が0である」との帰無仮説に対するp値を計算し、その結果を可視化することができます。

```{r, paged.print=FALSE}
# 相関係数の検定を行いp値を計算
mtcars_p <- corrplot::cor.mtest(mtcars)

# p値の計算結果を指定して検定結果を可視化
mtcars %>% 
  cor() %>% 
  corrplot::corrplot(method = "square", # 可視化方法（"circle", "square", "ellipse", "number", "shade", "color", "pie"）
                     type = "full", # 表示形式（"full", "upper", "lower"）
                     p.mat = mtcars_p$p, # p値の計算結果
                     sig.level = 0.05, # 有意水準
                     addCoef.col = "black", # 相関係数の値の色
                     diag = FALSE, # 対角要素を表示するか
                     number.cex = 0.8, # 相関係数の値のフォントサイズ
                     number.digits = 2 # 相関係数の値の小数点以下桁数
                     )
```

### corrrパッケージ

次に、`corrr`パッケージを使用して相関係数を可視化します。

`corrr::correlate()`関数で相関係数行列を格納した`cor_df`オブジェクトを作成します。

```{r, paged.print=FALSE}
mtcars_cor <- corrr::correlate(mtcars, method = "pearson") # 相関係数の算出法（"pearson", "kendall", "spearman"）

mtcars_cor
```

`corrr::rearrange()`関数を使用すると、高い相関を持つ変数を近くに配置するよう、変数の順序を自動で変更します。

```{r, paged.print=FALSE}
mtcars_cor %>% 
  corrr::rearrange()
```

`corrr::rplot()`関数を使用して、相関係数行列を散布図で可視化します。`corrr::shave()`関数は、相関係数行列の左下半分のみを抽出する関数です。

```{r, paged.print=FALSE}
mtcars_cor %>% 
  corrr::rearrange() %>% 
  corrr::shave() %>% 
  corrr::rplot(print_cor = TRUE) # 散布図上に相関係数の値を表示する
```

`corrr::network_plot()`関数を使用すると、変数の相関関係をネットワーク図で可視化することができます。ネットワーク図では相関が強い変数が近くに配置されます。

```{r, paged.print=FALSE}
mtcars_cor %>% 
  corrr::network_plot(min_cor = 0.6) # 表示する最小の相関係数の値
```

### GGallyパッケージ

`GGally`パッケージの`GGally::ggpairs()`関数を使用すると、変数のペアプロット（pairwise plot）を簡単に出力することができます。なお、`GGally`パッケージにはペアプロット以外にも様々な機能があります。詳細は[公式ウェブサイト](https://ggobi.github.io/ggally/index.html)を参照してください。

```{r, paged.print=FALSE}
mtcars %>% 
  dplyr::select(mpg, cyl, disp, hp, gear) %>% 
  GGally::ggpairs(progress = FALSE) # コンソールにプログラスバーを表示するか
```

また、`mapping = aes()`内の引数にグループ化する変数を指定することで、グループ別のペアプロットを出力できます。ここではサンプルデータセットとして`iris`データセットを用いています。

```{r, paged.print=FALSE}
iris %>% 
  GGally::ggpairs(mapping = aes(color = Species, alpha = 0.5),
                  progress = FALSE # コンソールにプログラスバーを表示するか
                  )
```

## 探索的データ分析の一括実行

これまで一つずつ実施してきた探索的データ分析を一括して実行するパッケージを紹介します。

### DataExplorerパッケージ

`DataExplorer`パッケージの`create_report()`関数を使用すると、データセットに含まれる変数、データ構造、欠損値、ヒストグラム、QQプロット、相関係数行列、主成分分析（PCA）などを自動で作成して、HTML形式のレポートをブラウザに出力します。ウェブサイト上では実行できないため、各自で試してみてください。

```{r, eval=FALSE}
# irisデータセットに対し被説明変数を指定せずに探索的データ分析を実施
DataExplorer::create_report(data = iris)
```

```{r, eval=FALSE}
# diamondsデータセットに対し被説明変数をpriceに指定して探索的データ分析を実施
DataExplorer::create_report(data = diamonds,
                            y = "price"
                            )
```

### SmartEDAパッケージ

`SmartEDA`パッケージの`ExpReport()`関数を使用すると、データセットに含まれる変数、ヒストグラム、QQプロット、相関係数行列などを自動で作成して、HTML形式のレポートファイルを作成します。ウェブサイト上では実行できないため、各自で試してみてください。

なお、データセットのサイズが大きい場合は処理に時間がかかるため、注意が必要です。

```{r, eval=FALSE}
# irisデータセットに対し被説明変数を指定せずに探索的データ分析を実施
SmartEDA::ExpReport(data = iris,
                    op_file = "report.html"
                    )
```

```{r, eval=FALSE}
# diamondsデータセットに対し被説明変数をpriceに指定して探索的データ分析を実施
SmartEDA::ExpReport(data = diamonds,
                    Target = "price",
                    op_file = "report.html"
                    )
```

また、`SmartEDA::ExpCatStat()`では、`Target`引数で指定した被説明変数に対する各変数の予測力を計算することができます。

```{r, paged.print=FALSE}
# mtcarsデータセットに対し被説明変数をamに指定して各変数の予測力を計算
SmartEDA::ExpCatStat(data = mtcars,
                     Target = "am",
                     plot = TRUE
                     )
```
